ACORDAO-COMPLETO-2522368

ACÓRDÃO 985/2022 ATA 4/2022 - PRIMEIRA CÂMARA

VISTOS, relatados e discutidos estes autos de tomada de contas especial instaurada em pela Financiadora de Estudos e Projetos (Finep) do Ministério da Ciência, Tecnologia, Inovações e Comunicações em desfavor da Fundação Universidade Federal de Rondônia e de José Januário de Oliveira Amaral, Maria Berenice Alho da Costa Tourinho, Francisco Paulo Duarte e Antônio Carlos Maciel, em razão da não comprovação da regular aplicação dos recursos repassados pela União no âmbito do Termo de cooperação 01.09.0462.00;
ACORDAM os ministros do Tribunal de Contas da União, reunidos em sessão da 1ª Câmara, diante das razões expostas pelo relator, em: 
9.1. excluir desta relação processual a Fundação Universidade Federal de Rondônia, Francisco Paulo Duarte (XXX.622.372-XX) e Maria Berenice Alho da Costa Tourinho (XXX.993.772-XX) ;
9.2 julgar irregulares as contas de José Januário de Oliveira Amaral (XXX.949.042-XX) e Antônio Carlos Maciel (XXX.141.952-XX) , com fundamento nos arts. 1º, inciso I; 16, inciso III, alíneas "b" e "c", da Lei 8.443/1992, c/c os arts. 1º, inciso I, e 209, incisos II e III, do Regimento Interno do TCU; 
9.3. condenar, em solidariedade, os Srs. José Januário de Oliveira Amaral (XXX.949.042-XX) e Antônio Carlos Maciel (XXX.141.952-XX) , com fundamento no art. 19, caput, da Lei 8.443/1992, c/c o art. 210 do Regimento Interno do TCU, ao pagamento das quantias abaixo relacionadas, com a fixação do prazo de 15 (quinze) dias, a contar das notificações, para comprovar, perante o Tribunal (art. 23, inciso III, alínea "a" da Lei 8.443/1992, c/c o art. 214, inciso III, alínea "a", do Regimento Interno) , o recolhimento da dívida aos cofres Fundo Nacional de Desenvolvimento Científico e Tecnológico, atualizada monetariamente e acrescida dos juros de mora, calculados a partir das datas discriminadas até a data do recolhimento, na forma prevista na legislação em vigor:
	Data da ocorrência 
	Valor original (R$) 
	Tipo da parcela

	15/12/2010 
	222.289,46
	Débito

	5/4/2011 
	392.934,70
	Débito

	2/8/2011 
	123.044,83
	Crédito

9.3. aplicar, individualmente, a José Januário de Oliveira Amaral (XXX.949.042-XX) e a Antônio Carlos Maciel (XXX.141.952-XX) , a multa prevista no art. 57 da Lei 8.443/92, c/c o art. 267 do RI/TCU, no valor de R$ 40.000,00 (quarenta mil reais) , fixandolhe o prazo de 15 (quinze) dias, a contar da notificação, para que comprovem, perante o Tribunal (art. 214, inciso III, alínea "a", do Regimento Interno) , o recolhimento das dívidas aos cofres do Tesouro Nacional, atualizadas monetariamente desde a data deste acórdão até a do efetivo recolhimento, se forem pagas após o vencimento, na forma da legislação em vigor;
9.4. autorizar, desde logo, nos termos do art. 28, inciso II, da Lei 8.443/1992, a cobrança judicial das dívidas, caso não atendidas as notificações;
9.5. autorizar, desde logo, caso solicitado e o processo não tenha sido remetido para cobrança judicial, o pagamento das dívidas em até 36 (trinta e seis) parcelas mensais e consecutivas, nos termos do art. 26 da Lei 8.443/1992, c/c o art. 217 do Regimento Interno/TCU, fixando-se o vencimento da primeira parcela em 15 (quinze) dias, a contar do recebimento da notificação, e o das demais a cada mês, devendo incidir sobre cada valor mensal os correspondentes acréscimos legais, na forma prevista na legislação em vigor, sem prejuízo de alertar os responsáveis de que a falta de comprovação do recolhimento de qualquer parcela implicará o vencimento antecipado do saldo devedor;
9.6. encaminhar cópia deste acórdão ao responsável e à Finep, para conhecimento, e ao Procurador-Chefe da Procuradoria da República no Estado de Rondônia, nos termos do art. 16, § 3º, da Lei 8.443/1992, c/c o art. 209, § 7º, do Regimento Interno do TCU, para adoção das providências cabíveis.

Tomada de Contas Especial instaurada pela Financiadora de Estudos e Projetos (Finep) do Ministério da Ciência, Tecnologia, Inovações e Comunicações em desfavor da Fundação Universidade Federal de Rondônia e dos Srs. José Januário de Oliveira Amaral, Maria Berenice Alho da Costa Tourinho, Francisco Paulo Duarte e Antônio Carlos Maciel, em razão da não comprovação da regular aplicação dos recursos repassados pela União no âmbito do Termo de cooperação 01.09.0462.00 para execução do projeto intitulado Instituto Tecnológico de Educação e Sustentabilidade.

Primeira Câmara

Fundação Universidade Federal de Rondônia.

3. Interessados/Responsáveis:
3.1. Interessado: Financiadora de Estudos e Projetos (33.749.086/0001-09).
3.2. Responsáveis: Antônio Carlos Maciel (XXX.141.952-XX); Francisco Paulo Duarte (021.622.37253); José Januário de Oliveira Amaral (XXX.949.042-XX); Maria Berenice Alho da Costa Tourinho (XXX.993.772-XX).

13.1. Ministros presentes: Walton Alencar Rodrigues (Presidente), Vital do Rêgo (Relator) e Jorge Oliveira.
13.2. Ministro-Substituto convocado: Augusto Sherman Cavalcanti.

ACORDAO-COMPLETO-2563024

Acórdão de Relação 197/2023 - Primeira Câmara

Acórdão de Relação

ACORDAO-COMPLETO-2543876

Acórdão de Relação 4026/2022 - Primeira Câmara

VITAL DO RÊGO

Adoto como parte do relatório a instrução elaborada pela Secretaria de Controle Externo de Tomada de Contas Especial (peça 157) , a seguir transcrita com os ajustes de forma pertinentes, a qual contou com a anuência de seus dirigentes (peças 158 e 159) :
Cuidam os autos de tomada de contas especial instaurada pela Financiadora de Estudos e Projetos, em desfavor de José Januário de Oliveira Amaral (XXX.949.042-XX) , Maria Berenice Alho da Costa Tourinho (XXX.993.772-XX) , Francisco Paulo Duarte (XXX.622.372-XX) e Antônio Carlos Maciel (XXX.141.952-XX) , em razão de não comprovação da regular aplicação dos recursos repassados pela União realizadas por meio do Termo de cooperação 01.09.0462.00 (peça 5) , firmado entre a Finep e a Fundação Universidade Federal de Rondônia (Unir) , e que tinha por objeto a construção de prédio para abrigar o Instituto Tecnológico de Educação e Sustentabilidade - ITES - Campus de Ariquemes/RO.
HISTÓRICO
Em 13/8/2018, com fundamento na IN/TCU 71/2012, alterada pela IN/TCU 76/2016 e DN/TCU 155/2016, o dirigente da instituição Financiadora de Estudos e Projetos autorizou a instauração da tomada de contas especial (peça 48) . O processo foi registrado no sistema e-TCE com o número 1224/2018.
O Termo de cooperação 01.09.0462.00 foi firmado no valor de R$ 1.379.143,00, sendo a totalidade dos recursos à conta da concedente. Teve vigência de 9/10/2009 a 9/10/2012, com prazo para apresentação da prestação de contas em 8/12/2012. Os repasses efetivos da União totalizaram R$615.224,16 (peça 45) .
A prestação de contas e complementações enviadas foram analisadas por meio dos documentos constantes nas peças 10 e 11.
O fundamento para a instauração da Tomada de Contas Especial, conforme consignado na matriz de responsabilização elaborada pelo tomador de contas, foi a constatação da seguinte irregularidade: 
Não alcance dos objetivos pactuados e inexecução do objeto.
Os responsáveis arrolados na fase interna foram devidamente comunicados e, diante da ausência de justificativas suficientes para elidir a irregularidade e da não devolução dos recursos, instaurou-se a tomada de contas especial.
No relatório (peça 75) , o tomador de contas concluiu que o prejuízo importaria no valor original de R$ 492.179,33, imputando-se a responsabilidade à Fundação Universidade Federal de Rondônia, na condição de convenente, José Januário de Oliveira Amaral, Reitor, no período de 2/2/2007 a 23/11/2011, na condição de gestor dos recursos, Maria Berenice Alho da Costa Tourinho, Reitora, no período de 3/5/2012 até o momento, na condição de gestor dos recursos, Francisco Paulo Duarte, Ordenador de despesas, no período de 23/9/2009 até o momento, na condição de ordenador de despesas e Antônio Carlos Maciel, Coordenador do Projeto, no período de 9/10/2009 até o momento, na condição de gestor dos recursos. 
Em 21/1/2020, a Controladoria-Geral da União emitiu o relatório de auditoria (peça 77) , em concordância com o relatório do tomador de contas. O certificado de auditoria e o parecer do dirigente do órgão de controle interno concluíram pela irregularidade das presentes contas (peças 78 e 79) .
Em 3/2/2020, o ministro responsável pela área atestou haver tomado conhecimento das conclusões contidas no relatório e certificado de auditoria, bem como do parecer conclusivo do dirigente do órgão de controle interno, manifestando-se pela irregularidade das contas, e determinou o encaminhamento do processo ao Tribunal de Contas da União (peça 80) .
Na instrução inicial (peça 84) , analisando-se os documentos nos autos, concluiu-se pela necessidade de realização de citação para a seguinte irregularidade: 
Irregularidade 1: ausência de funcionalidade do objeto do termo de cooperação descrito como "INSTITUTO TECNOLÓGICO DE EDUCAÇÃO E SUSTENTABILIDADE" sem aproveitamento útil da parcela executada, por motivo de inexecução parcial.
Evidências da irregularidade: documentos técnicos presentes nas peças 5, 7, 9, 10, 11 e 45.
Normas infringidas: art. 37, caput, c/c o art. 70, parágrafo único, da Constituição da República Federativa do Brasil; art. 93, do Decreto-lei 200/1967; art. 66, do Decreto 93.872/1986; Cláusula Segunda, item 2.7, alínea "a", a Cláusula Nona, item 9.4, e a Cláusula Décima, item 10.2, alínea "c", do Termo de Cooperação 01.09.0462.00, o Art. 38, inciso II, alínea "a", da Instrução Normativa STN 01/97 e o Art. 8 da Lei 8.443/92.  
	Débitos relacionados aos responsáveis José Januário de Oliveira Amaral (XXX.949.042-XX) , Antônio Carlos Maciel (XXX.141.952-XX) , Francisco Paulo Duarte (XXX.622.372-XX) e Maria Berenice Alho da Costa Tourinho (XXX.993.772-XX) :
	Data de ocorrência
	Valor histórico (R$) 
	Identificador da parcela

	15/12/2010
	222.289,46
	D1

	5/4/2011
	392.934,70
	D2

	2/8/2011
	123.044,83
	C1

Cofre credor: Fundo Nacional de Desenvolvimento Científico e Tecnológico.
Responsável: Maria Berenice Alho da Costa Tourinho (XXX.993.772-XX) .
Conduta: nas parcelas D1 a D2 - deixar de tomar as providências necessárias à conclusão de obra ou dos serviços pactuados objeto do instrumento em questão, restando imprestável a parcela executada, seja por ter ficado a obra inacabada, seja porque os serviços executados não foram suficientes para obter o atingimento dos objetivos acordados. Além disso, não apresentou a documentação obrigatória para transferência das parcelas previstas no cronograma de desembolso, não solicitou tempestivamente prorrogação de prazo para adoção das providências com vistas ao cumprimento do objeto e não restituiu integralmente o valor repassado atualizado.
Nexo de causalidade: a ausência das providências necessárias à conclusão de obra ou dos serviços pactuados objeto do instrumento em questão resultou na impossibilidade de aproveitamento da parcela executada, e, consequentemente, em prejuízo ao erário correspondente ao valor integral repassado.
Culpabilidade: não há excludentes de ilicitude, de culpabilidade e de punibilidade; é razoável supor que a responsável tinha consciência da ilicitude de sua conduta; era exigível conduta diversa da praticada, qual seja, tomar todas as providências necessárias à continuidade da execução do objeto do instrumento. 
Responsável: Antônio Carlos Maciel (XXX.141.952-XX) .
Conduta: nas parcelas D1 a D2 - deixar de tomar as providências necessárias à conclusão de obra ou dos serviços pactuados objeto do instrumento em questão, restando imprestável a parcela executada, seja por ter ficado a obra inacabada, seja porque os serviços executados não foram suficientes para obter o atingimento dos objetivos acordados. Além disso, não apresentou a documentação obrigatória para transferência das parcelas previstas no cronograma de desembolso, não solicitou tempestivamente prorrogação de prazo para adoção das providências com vistas ao cumprimento do objeto e não restituiu integralmente o valor repassado atualizado.
Nexo de causalidade: a ausência das providências necessárias à conclusão de obra ou dos serviços pactuados objeto do instrumento em questão resultou na impossibilidade de aproveitamento da parcela executada, e, consequentemente, em prejuízo ao erário correspondente ao valor integral repassado.
Culpabilidade: não há excludentes de ilicitude, de culpabilidade e de punibilidade; é razoável supor que o responsável tinha consciência da ilicitude de sua conduta; era exigível conduta diversa da praticada, qual seja, tomar todas as providências necessárias à continuidade da execução do objeto do instrumento. 
Responsável: Francisco Paulo Duarte (XXX.622.372-XX) .
Conduta: nas parcelas D1 a D2 - deixar de tomar as providências necessárias à conclusão de obra ou dos serviços pactuados objeto do instrumento em questão, restando imprestável a parcela executada, seja por ter ficado a obra inacabada, seja porque os serviços executados não foram suficientes para obter o atingimento dos objetivos acordados. Além disso, não apresentou a documentação obrigatória para transferência das parcelas previstas no cronograma de desembolso, não solicitou tempestivamente prorrogação de prazo para adoção das providências com vistas ao cumprimento do objeto e não restituiu integralmente o valor repassado atualizado.
Nexo de causalidade: a ausência das providências necessárias à conclusão de obra ou dos serviços pactuados objeto do instrumento em questão resultou na impossibilidade de aproveitamento da parcela executada, e, consequentemente, em prejuízo ao erário correspondente ao valor integral repassado.
Culpabilidade: não há excludentes de ilicitude, de culpabilidade e de punibilidade; é razoável supor que o responsável tinha consciência da ilicitude de sua conduta; era exigível conduta diversa da praticada, qual seja, tomar todas as providências necessárias à continuidade da execução do objeto do instrumento. 
Responsável: José Januário de Oliveira Amaral (XXX.949.042-XX) .
Conduta: nas parcelas D1 a D2 - deixar de tomar as providências necessárias à conclusão de obra ou dos serviços pactuados objeto do instrumento em questão, restando imprestável a parcela executada, seja por ter ficado a obra inacabada, seja porque os serviços executados não foram suficientes para obter o atingimento dos objetivos acordados. Além disso, não apresentou a documentação obrigatória para transferência das parcelas previstas no cronograma de desembolso, não solicitou tempestivamente prorrogação de prazo para adoção das providências com vistas ao cumprimento do objeto e não restituiu integralmente o valor repassado atualizado.
Nexo de causalidade: a ausência das providências necessárias à conclusão de obra ou dos serviços pactuados objeto do instrumento em questão resultou na impossibilidade de aproveitamento da parcela executada, e, consequentemente, em prejuízo ao erário correspondente ao valor integral repassado.
Culpabilidade: não há excludentes de ilicitude, de culpabilidade e de punibilidade; é razoável supor que o responsável tinha consciência da ilicitude de sua conduta; era exigível conduta diversa da praticada, qual seja, tomar todas as providências necessárias à continuidade da execução do objeto do instrumento. 
Encaminhamento: citação.
Apesar de o tomador de contas haver incluído Fundação Universidade Federal de Rondônia como responsável neste processo, após análise realizada sobre a documentação acostada aos autos, conclui-se que sua responsabilidade deve ser excluída, uma vez que não há evidências de que tenha tido participação na irregularidade aqui verificada.
Em cumprimento ao pronunciamento da unidade (peça 86) , foi efetuada citação dos responsáveis, nos moldes adiante:
a)  José Januário de Oliveira Amaral - promovida a citação do responsável, conforme delineado adiante:
	Comunicação: Ofício 2137/2021 - Seproc (peça 91) 
Data da Expedição: 12/2/2021
Data da Ciência: 7/3/2021 (peça 127) 
Observação: Ofício enviado para o endereço do responsável, conforme pesquisa na base de dados no sistema da Receita Federal, custodiada pelo TCU.
Fim do prazo para a defesa: 22/3/2021
	
b)  Maria Berenice Alho da Costa Tourinho - promovida a citação da responsável, conforme delineado adiante:
	Comunicação: Ofício 2135/2021 - Seproc (peça 93) 
Data da Expedição: 12/2/2021
Data da Ciência: 25/2/2021 (peça 101) 
Observação: Ofício enviado para o endereço do responsável, conforme pesquisa na base de dados no sistema do TSE, custodiada pelo TCU.
Fim do prazo para a defesa: 12/3/2021
	
	Comunicação: Ofício 2136/2021 - Seproc (peça 92) 
Data da Expedição: 12/2/2021
Data da Ciência: 6/3/2021 (peças 112 e 126) 
Observação: Ofício enviado para o endereço do responsável, conforme pesquisa na base de dados no sistema da Receita Federal, custodiada pelo TCU.
Fim do prazo para a defesa: 21/3/2021
	
c)  Francisco Paulo Duarte - promovida a citação do responsável, conforme delineado adiante:
	Comunicação: Ofício 2131/2021 - Seproc (peça 97) 
Data da Expedição: 12/2/2021
Data da Ciência: 25/2/2021 (peça 103) 
Observação: Ofício enviado para o endereço do responsável, conforme pesquisa na base de dados no sistema da Receita Federal, custodiada pelo TCU.
Fim do prazo para a defesa: 12/3/2021
	
	Comunicação: Ofício 2132/2021 - Seproc (peça 96) 
Data da Expedição: 12/2/2021
Data da Ciência: 10/3/2021 (peças 105, 110, 106, 107, 108, 109 e 111) 
Observação: Ofício enviado para o endereço do responsável, conforme pesquisa na base de dados no sistema do Renach, custodiada pelo TCU.
Fim do prazo para a defesa: 25/3/2021
	
	Comunicação: Ofício 2133/2021 - Seproc (peça 95) 
Data da Expedição: 12/2/2021
Data da Ciência: 25/2/2021 (peça 102) 
Observação: Ofício enviado para o endereço do responsável, conforme pesquisa na base de dados no sistema do TSE, custodiada pelo TCU.
Fim do prazo para a defesa: 12/3/2021
	
	Comunicação: Ofício 2134/2021 - Seproc (peça 94) 
Data da Expedição: 12/2/2021
Data da Ciência: 10/3/2021 (peças 105, 110, 106, 107, 108, 109 e 136) 
Observação: Ofício enviado para o endereço do responsável, conforme pesquisa na base de dados nos sistemas corporativos do TCU, custodiada pelo TCU.
Fim do prazo para a defesa: 25/3/2021
	
d)  Antônio Carlos Maciel - promovida a citação do responsável, conforme delineado adiante:
	Comunicação: Ofício 2128/2021 - Seproc (peça 99) 
Data da Expedição: 12/2/2021
Data da Ciência: 22/2/2021 (peça 100) 
Observação: Ofício enviado para o endereço do responsável, conforme pesquisa na base de dados no sistema do TSE, custodiada pelo TCU.
Fim do prazo para a defesa: 9/3/2021
	
	Comunicação: Ofício 2129/2021 - Seproc (peça 98) 
Data da Expedição: 12/2/2021
Data da Ciência: 11/3/2021 (peças 137 e 112) 
Observação: Ofício enviado para o endereço do responsável, conforme pesquisa na base de dados no sistema da Receita Federal, custodiada pelo TCU.
Fim do prazo para a defesa: 26/3/2021
	
Conforme Despacho de Conclusão das Comunicações Processuais (peça 138) , as providências inerentes às comunicações processuais foram concluídas.
Antes de efetuar a análise de mérito, a unidade instrutiva entendeu por haver a possibilidade de retomada do empreendimento, por meio de eventual nova contratação, de forma a aproveitar a estrutura parcial já construída e evitar o desperdício de recursos.
Com esse fito, propôs a realização de diligência à Finep e à Unir, em busca de manifestações sobre o interesse e as condições para viabilizar a continuidade das obras, o que contou com a anuência do dirigente da unidade (peça 141) , que, por meio de delegação de competência, autorizou a expedição das comunicações.
Para a missão de notificar a Finep, foi utilizado o Ofício 31273/2021-TCU/Seproc, de 14/6/2021 (peça 143) , com ciência de seu recebimento em 29/6/2021 (peça 144) . No caso da Unir, foi utilizado o Ofício 31274/2021-TCU/Seproc, expedido na mesma data (peça 142) , com ciência de recebimento em 29/6/2021 (peça 145) .
Em resposta, a Finep elaborou e fez chegar ao Tribunal o Ofício Finep/Pres/3008/2021, de 14/7/2021 e seus anexos (peça 146) , ao tempo em que a Unir respondeu por intermédio do Ofício 210/2021/ASS-Reitoria/REI/UNIR, de 15/10/21 e seus anexos (peças 150 e 156) .
Esta instrução terá a finalidade de analisar as informações e documentos carreados aos autos até este momento processual, de modo a avaliar sua adequação e suficiência para análise de mérito das questões discutidas no caso concreto.
ANÁLISE DOS PRESSUPOSTOS DE PROCEDIBILIDADE DA IN/TCU 71/2012
Avaliação de Viabilidade do Exercício do Contraditório e Ampla Defesa
Verifica-se que não houve o transcurso de mais de dez anos desde o fato gerador sem que tenha havido a notificação dos responsáveis pela autoridade administrativa federal competente (art. 6º, inciso II, c/c art. 19 da IN/TCU 71/2012, modificada pela IN/TCU 76/2016) , uma vez que o fato gerador da irregularidade sancionada ocorreu em 5/4/2011, e os responsáveis foram notificados sobre a irregularidade pela autoridade administrativa competente conforme abaixo:
0. José Januário de Oliveira Amaral, excepcionalmente, não houve notificação.
0. Maria Berenice Alho da Costa Tourinho, apresentou defesa em 3/5/2017, na fase interna da TCE (peça 41, p. 2-7) .
0. Francisco Paulo Duarte, por meio do ofício acostado à peça 54, recebido em 24/8/2018, conforme AR (peça 55) .
0. Antônio Carlos Maciel, apresentou defesa em 6/9/2018, na fase interna da TCE (peça 63, p. 2-6) .
Valor de Constituição da TCE 	
Verifica-se, ainda, que o valor atualizado do débito apurado (sem juros) em 1/1/2017 é de R$ 730.823,29, portanto superior ao limite mínimo de R$ 100.000,00, na forma estabelecida conforme os arts. 6º, inciso I, e 19 da IN/TCU 71/2012, modificada pela IN/TCU 76/2016. 
OUTROS PROCESSOS/DÉBITOS NOS SISTEMAS DO TCU COM OS MESMOS RESPONSÁVEIS
Informa-se que foi encontrado processo no Tribunal com os mesmos responsáveis:
	Responsável
	Processos

	José Januário de Oliveira Amaral
	Processo 011.790/2006-3 [APOS, encerrado, "PROCESSO GERADO AUTOMATICAMENTE COM ATOS SELECIONADOS PELA SEFIP"]
Processo 034.380/2011-6 [PC, encerrado, "Prestação de Contas Ordinária de Fundação Universidade Federal de Rondônia relativa ao Exercício Financeiro de 2010"]
Processo 015.318/2009-1 [PC, encerrado, "EXERCÍCIO 2008"]
Processo 032.066/2010-4 [PC, encerrado, "EXERCÍCIO: 2009"]
Processo 015.568/2006-0 [PC, encerrado, "EXERCÍCIO DE 2005"]
Processo 007.732/2004-7 [PC, encerrado, "PRESTAÇÃO DE CONTAS REFERENTE AO EXERCÍCIO DE 2003 "]
Processo 044.005/2012-1 [PC, aberto, "Prestação de Contas Ordinária de Fundação Universidade Federal de Rondônia relativa ao Exercício Financeiro de 2011"]
Processo 023.178/2008-5 [PCSP, encerrado, "EXERCÍCIO DE 2007"]
Processo 021.396/2008-5 [PCSP, encerrado, "EXERCÍCIO DE 2007"]
Processo 015.765/2007-7 [PCSP, encerrado, "PR-47-2007 Prestação De Contas Simplificada Do Exercício De 2006"]
Processo 013.771/2006-7 [PCSP, encerrado, "Exercício De 2005"]
Processo 013.410/2005-7 [PCSP, encerrado, "Prestação De Contas Referente Ao Exercício De 2004.  "]
Processo 003.678/2005-0 [RA, encerrado, "Acórdão 987/2009-TCU-Plenário"]
Processo 018.960/2011-1 [REPR, encerrado, "POSSÍVEIS IRREGULARIDADES NO Convênio De Cooperação Entre A Unir E O Instituto Qualificar"]
Processo 030.566/2007-8 [REPR, encerrado]
Processo 010.176/2011-0 [REPR, encerrado, "AFRONTA À SÚMULA VINCULANTE N.º 13 DO STF. "]
Processo 005.191/2010-6 [REPR, encerrado, "POSSÍVEIS IRREGULARIDADES EM CONTRATO DE PRESTAÇÃO DE SERVIÇOS DA UNIR"]
Processo 000.223/2009-0 [REPR, encerrado, "TOMADA DE PREÇOS 3/2008 - MANIFESTAÇÃO Nº 20161"]
Processo 029.130/2019-0 [TCE, aberto, "Instaurado pela Fundação Universidade Federal de Rondônia - Unir/ Ministério da Educação, em razão da impugnação total de despesas do Convênio nº 017/2006 - Siafi 622395, celebrado com a Fundação Rio Madeira - Riomar. (Processo 23118.002826/2015-86) "]
Processo 000.648/2020-5 [TCE, aberto, "TCE instaurada pelo (a) Superintendência da Zona Franca de Manaus em razão de Não comprovação da regular aplicação dos recursos repassados pela União, Convênio 046/2002, firmado com o/a SUPERINTENDENCIA DA ZONA FRANCA DE MANAUS, Siafi/Siconv 472652, função INDUSTRIA, que teve como objeto EXECUÇÃO DO PROJETO "PLANO QUADRIENAL DE DESENVOLVIMENTO,  COMPREENDENDO A IMPLANTAÇÃO DE UM HOTEL ESCOLA MODELO DE ECOTURISMO E UMA  ESCOLA MODELO DE TURISMO". (nº da TCE no sistema: 1961/2018) "]
Processo 029.161/2019-3 [TCE, aberto, "Instaurado pela Financiadora de Estudos. e Projetos - FINEP - empresa pública federal vinculada ao Ministério da Ciência, Tecnologia, Inovações e Comunicações, em razão da não utilização dos recursos da contrapartida pactuada no Convênio n° 1132/2003 e impugnação parcial de despesas realizadas com os recursos dos Convênios nº s. 2081/2001 e 2090/2001 (00190.000549/2018-41) "]
Processo 026.108/2017-8 [TCE, aberto, "INSTAURAÇÃO DE TOMADA DE CONTAS ESPECIAL REFERENTE AO TERMO DE CONVÊNIO Nº 45/2002 - UNIVERSIDADE FEDERAL DE RONDÔNIA - UNIR - RO. REGISTRO SIAFI: 472651"]
Processo 010.667/2018-0 [TCE, aberto, "Omissão no dever de prestar contas do Convênio nº 01.07.0637.00, celebrado com a Fundação Rio Madeira - RIOMAR, tendo por objeto a transferência de recursos financeiros, pela concedente à convenente, para a execução do Projeto intitulado Programa de Infraestrutura para pesquisa na Unir - SIAFE: 59954"]
Processo 043.532/2018-7 [TCE, aberto, "Tomada de Contas Especial instaurado pela Superintendência da Zona Franca de Manaus / SUFRAMA, na execução dos Convênios 110/2007 e 118/2007, repassado pela Universidade Federal de Rondônia ¿ UNIR, para Fundação Rio Madeira ¿ Riomar"]

	Maria Berenice Alho da Costa Tourinho
	Processo 000.798/2014-2 [DEN, encerrado, "OBRAS | Denúncia acerca de irregularidades em licitações e contratos de obras civis realizadas no âmbito da Fundação Universidade Federal de Rondônia (Unir) "]
Processo 031.232/2016-7 [PC, encerrado, "Prestação de Contas Ordinária de Serviço de Apoio às Micro e Pequenas Empresas de Rondônia relativa ao Exercício Financeiro de 2015"]
Processo 035.295/2017-1 [PC, encerrado, "Prestação de Contas Ordinária de Serviço de Apoio às Micro e Pequenas Empresas de Rondônia relativa ao Exercício Financeiro de 2016"]
Processo 033.985/2017-0 [PC, encerrado, "Prestação de Contas Ordinária de Fundação Universidade Federal de Rondônia relativa ao Exercício Financeiro de 2016"]
Processo 015.865/2014-2 [RA, encerrado, "Auditoria operacional na UNIR, para verificar a situação de instituições de ensino em relação a boas práticas de governança e gestão de pessoas, bem como aferir a qualidade de informações prestadas por elas no levantamento realizado pela Sefip em 2013"]
Processo 035.807/2012-1 [RA, encerrado, "IMPLANTAÇÃO DE PLANOS ECONÔMICOS NA FOLHA DE PAGAMENTO DA UNIR"]
Processo 000.648/2020-5 [TCE, aberto, "TCE instaurada pelo (a) Superintendência da Zona Franca de Manaus em razão de Não comprovação da regular aplicação dos recursos repassados pela União, Convênio 046/2002, firmado com o/a SUPERINTENDENCIA DA ZONA FRANCA DE MANAUS, Siafi/Siconv 472652, função INDUSTRIA, que teve como objeto EXECUÇÃO DO PROJETO "PLANO QUADRIENAL DE DESENVOLVIMENTO,  COMPREENDENDO A IMPLANTAÇÃO DE UM HOTEL ESCOLA MODELO DE ECOTURISMO E UMA  ESCOLA MODELO DE TURISMO". (nº da TCE no sistema: 1961/2018) "]

	Francisco Paulo Duarte
	Processo 034.380/2011-6 [PC, encerrado, "Prestação de Contas Ordinária de Fundação Universidade Federal de Rondônia relativa ao Exercício Financeiro de 2010"]
Processo 015.568/2006-0 [PC, encerrado, "EXERCÍCIO DE 2005"]
Processo 023.178/2008-5 [PCSP, encerrado, "EXERCÍCIO DE 2007"]
Processo 015.765/2007-7 [PCSP, encerrado, "PR-47-2007 PRESTAÇÃO DE CONTAS SIMPLIFICADA DO EXERCÍCIO DE 2006"]
Processo 013.410/2005-7 [PCSP, encerrado, "PRESTAÇÃO DE CONTAS REFERENTE AO EXERCÍCIO DE 2004."]

	Antônio Carlos Maciel
	Processo 034.380/2011-6 [PC, encerrado, "Prestação de Contas Ordinária de Fundação Universidade Federal de Rondônia relativa ao Exercício Financeiro de 2010"]
Processo 015.318/2009-1 [PC, encerrado, "EXERCÍCIO 2008"]
Processo 023.178/2008-5 [PCSP, encerrado, "EXERCÍCIO DE 2007"]
Processo 013.410/2005-7 [PCSP, encerrado, "PRESTAÇÃO DE CONTAS REFERENTE AO EXERCÍCIO DE 2004.  "]

A tomada de contas especial está, assim, devidamente constituída e em condição de ser instruída.
EXAME TÉCNICO
Este exame tem como fundamento as Normas de Auditoria do TCU, a legislação e a jurisprudência aplicadas ao caso, os documentos constantes dos autos, o histórico já apresentado e as providências a cargo dos jurisdicionados e demais envolvidos com a matéria em apreço.
Para recordar, trata-se de TCE instaurada pela Finep, em desfavor de ex-servidores da Unir, em razão de não comprovação da regular aplicação dos recursos repassados pela União por meio do Termo de Cooperação 01.09.0462.00 (peça 5) , firmado entre a Finep e a Unir, e que tinha por objeto a construção do prédio para abrigar o ITES	 - Campus de Ariquemes/RO.
Do resultado das diligências:
Conforme relevado ao final do campo Histórico, retro, foi realizada diligência à Finep (peça 143) e à Unir (peça 142) na tentativa de buscar soluções para continuidade do empreendimento, de forma a evitar o desperdício total dos recursos já empregados nas obras aqui analisadas.
Nos documentos anexos à resposta da Finep (peça 146, p. 6-8) , consta a Folha de Encaminhamento datada de 8/7/2021, a qual se encarregou de apresentar argumentos para demonstrar não haver a possibilidade de retomada/continuidade do empreendimento por parte da Finep, tendo em vista o histórico de falhas da avença e a ausência de mecanismos jurídico-administrativos à disposição da instituição que pudessem respaldar nova contratação para o mesmo objeto.
Por parte da Unir, foi reiterado o interesse e a necessidade do objeto contratado, porém, foi reforçada a falta de disponibilidade financeira da instituição para concluir o empreendimento com recursos próprios, demonstrando ser inviável a utilização da estrutura da forma como está e a impossibilidade de prover utilidade para a parcela executada do edifício.
Pelo exposto, restou infrutífera a diligência realizada, diante da negativa dos agentes envolvidos quanto a condições de dar continuidade e concluir o objeto contratado por força do Termo de Cooperação 01.09.0462.00 (peça 5) , firmado entre a Finep e a Unir, e que tinha por objeto a construção do prédio para abrigar o ITES	 - Campus de Ariquemes/RO.
Das alegações de defesa:
Consoante delineado a partir do parágrafo 10, desta, os responsáveis foram regularmente citados, tendo apresentado suas alegações de defesa, conforme se observa no Despacho à peça 158, cabendo apenas uma correção quanto ao responsável Antônio Carlos Maciel, que, embora conste que o ex-servidor não apresentou alegações de defesa, vale registrar que foi apresentado em conjunto com a Sra. Maria Berenice (peça 112) .
Em nome do princípio da economia processual, com o fito de facilitar a compreensão das questões discutidas no caso concreto e melhor organizar a análise, serão tratadas as alegações de defesa de cada responsável, aproveitando-se aquilo que for comum aos demais envolvidos.
Das alegações de defesa de José Januário de Oliveira Amaral
O defendente foi citado por força do Ofício 2137/2021-TCU/Seproc, de 27/1/2021 (peça 91) , com ciência de seu recebimento em 7/3/2021 (peça 127) , na qualidade de reitor da Unir e respondendo pela não comprovação da boa e regular gestão dos recursos repassados ao amparo do Termo de Cooperação 01.09.0462.00, diante da inexecução parcial do objeto, sem aproveitamento útil da parcela executada.
Em atendimento à citação do Tribunal, o responsável constituiu advogado nos autos (peça 128) , elaborou e fez chegar a esta Corte de Contas petição datada de 15/3/2021 (peça 129) , com suas alegações de defesa, que passam a serem analisadas nos tópicos seguintes.
A peça inicia com a apresentação e qualificação do responsável, bem como apresenta os fundamentos jurídicos que respaldam seu direito ao contraditório e ampla defesa (peça 129, p. 1) .
Em sede de preliminar, suscita que o defendente não seria parte legítima para figurar no polo passivo da TCE, uma vez que, segundo entende, a função de ordenador de despesas não foi por ele desempenhada durante a vigência do trato em tela (peça 129, p. 2) .
Adentrando ao mérito, traz um breve relato dos fundamentos que justificaram sua citação no bojo deste processo, porém sem apresentar argumentos para sua defesa quanto ao tópico específico (peça 129, p. 2-3) .
Ao abordar um alegado "formalismo excessivo" por parte da Finep, argumenta que teria ocorrido um rigor técnico excessivo por parte da financiadora, o que, a seu ver, levou à interrupção dos repasses e à impossibilidade de concluir o empreendimento, já que fora repassada apenas parte dos recursos (peça 129, p. 3) 
Defende que a estrutura construída continua íntegra e passível de ser concluída, integrada ao patrimônio da universidade e que toda documentação solicitada pela Finep foi entregue por ocasião da assinatura do TCT, podendo ser atualizada com facilidade (peça 129, p. 3) .
Sobre a devolução dos recursos, entende inviável, já que foram devidamente aplicados nas obras previstas no plano de trabalho (peça 129, p. 4) .
Entende que eventuais falhas nas prestações de contas foram sanadas na gestão posterior à sua (Prestação de Contas Final, Complementar e Intempestiva) , o que, na visão da defesa, leva à perda de objeto da TCE (peça 129, p. 4) .
Nos pedidos, requer a aprovação, sem ressalvas, das contas; reconhecimento da prescrição quanto aos valores cobrados; exclusão do nome do alegante do rol de responsáveis; o arquivamento definitivo da TCE e a extinção do processo (peça 129, p. 4-5) .
Análise
Apenas para atualizar, trata-se de análise das alegações de defesa de José Januário de Oliveira Amaral, citado por força do Ofício 2137/2021-TCU/Seproc (peça 91) , na qualidade de Reitor da Unir e respondendo pela não comprovação da boa e regular gestão dos recursos repassados ao amparo do Termo de Cooperação 01.09.0462.00, diante da inexecução parcial do objeto, sem aproveitamento útil da parcela executada.
Antes de adentrar à questão de mérito, vale abordar algumas teses trazidas pela defesa, iniciando pela alegação da prescrição quanto ao débito imputado na TCE, e já é possível deixar claro que o argumento apresentado não prospera.
Vale ressaltar que a pretensão punitiva do TCU, conforme Acórdão 1441/2016-TCU-Plenário, Relator Min. Benjamin Zymler, que uniformizou a jurisprudência acerca dessa questão, subordina-se ao prazo geral de prescrição indicado no art. 205 do Código Civil, que é de dez anos, contados da data de ocorrência da irregularidade sancionada, nos termos do art. 189 do Código Civil, sendo este prazo interrompido pelo ato que ordenar a citação, a audiência ou a oitiva dos responsáveis.
Situação diferente se aplica no caso de imputação de débitos e da necessidade de ressarcir o erário por eventuais prejuízos causados, tendo o Tribunal entendimento firmado no sentido que o débito é imprescritível, consoante enunciado do Acórdão 76/2017-TCU-Plenário, Relatora: Ana Arraes, assim dispondo: "O reconhecimento da prescrição da pretensão punitiva não implica o afastamento do débito, porquanto as ações de ressarcimento movidas pelo Estado contra os agentes causadores de danos ao erário são imprescritíveis, nos termos do art. 37, § 5º, da Constituição Federal e da Súmula TCU 282.".
Em manifestação mais recente, o Supremo Tribunal Federal - STF, no Recurso Extraordinário - RE 636.886, fixou a tese, com repercussão geral reconhecida, de que "é prescritível a pretensão de ressarcimento ao erário fundada em decisão de Tribunal de Contas" (Tema 899) . Não obstante as indagações acerca da abrangência da tese firmada, no sentido de que se circunscreveria apenas ao processo de execução (em outras palavras, inaplicável à pretensão de ressarcimento exercida nos autos do processo de TCE) , verifica-se que o STF, mediante decisões prolatadas pelas duas turmas, tem decidido de forma reiterada que se aplica à pretensão sancionatória e ressarcitória a cargo do Tribunal de Contas da União o prazo prescricional de 5 (cinco) anos previsto na Lei 9.873/1999.
Seja por aplicação direta ou por analogia, a orientação sufragada é no sentido de que o prazo de cinco anos é compatível com a tese de que a ação e a execução prescrevem no mesmo prazo (Súmula 150 do STF) , bem como com o fato de que a Lei 9.873/1999 - que regulamenta o exercício de ação punitiva pela Administração Pública Federal, direta e indireta - regeria integralmente a prescrição no âmbito do TCU. Quanto a este último aspecto, o Ministro Roberto Barroso, no voto exarado no julgamento do MS 32.201, embora tenha advertido que a atuação do TCU, em sua acepção clássica, não se qualifica como exercício do poder de polícia, ressaltou que a Lei 9.873/1999 assumiria vocação regulatória geral da prescrição do exercício da competência sancionadora da Administração Pública, sendo sua disciplina aplicável a qualquer ação punitiva da Administração Pública Federal, exceto àquelas esferas em que exista regulamentação específica. Ademais, completa, dada a autonomia científica do Direito Administrativo, não haveria razão plausível para suprimir a omissão da Lei Orgânica do Tribunal de Contas da União, quanto ao prazo prescricional, valendo-se das normas de direito civil, e não das de direito administrativo. Eis algumas ementas de decisões que evidenciam o entendimento predominante do STF:
Ementa: AGRAVO REGIMENTAL EM MANDADO DE SEGURANÇA. TOMADA DE CONTAS ESPECIAL. TRIBUNAL DE CONTAS DA UNIÃO. CONDENAÇÃO A RESSARCIMENTO AO ERÁRIO. PRESCRIÇÃO. MARCO INTERRUPTIVO. ART. 2°, II, DA LEI 9.873/1999. ATO INEQUÍVOCO DE APURAÇÃO DO FATO. DISCUSSÃO. DIREITO LÍQUIDO E CERTO. DEMONSTRAÇÃO. INOCORRÊNCIA. SUBSISTÊNCIA DA DECISÃO AGRAVADA. AGRAVO A QUE SE NEGA PROVIMENTO. I - As razões do agravo regimental são inaptas para desconstituir os fundamentos da decisão agravada, que, por isso, se mantêm hígidos. II - Aplicando-se a regulamentação da Lei 9.873/1999 ao caso concreto, observa-se que a pretensão sancionatória do TCU, em relação aos atos praticados pelo impetrante, levando-se em consideração a ocorrência de 5 causas interruptivas da prescrição, não teria sido fulminada pelo decurso do tempo. III - A pretensão do recorrente, fundada na discussão sobre os fatos apontados como marcos interruptivos da prescrição da pretensão punitiva da Administração Pública, refoge aos estreitos limites do mandamus, ante a ausência de liquidez e certeza do direito pleiteado. IV - Agravo regimental a que se nega provimento. MS 36067 ED-AgR. Órgão julgador: Segunda Turma. Relator (a) : Min. RICARDO LEWANDOWSKI. Julgamento: 18/10/2019.
Ementa: AGRAVO REGIMENTAL EM RECLAMAÇÃO. TRIBUNAL DE CONTAS DA UNIÃO. TOMADA DE CONTA ESPECIAL. PRESCRIÇÃO DA PRETENSÃO PUNITIVA. RECONHECIDA EM DECISÃO DO SUPREMO TRIBUNAL FEDERAL. PRESCRITIBILIDADE DO RESSARCIMENTO AO ERÁRIO FUNDADA EM DECISÃO DE TRIBUNAL DE CONTAS. AÇÃO DE IMPROBIDADE ADMINISTRATIVA COM PEDIDO DE RESSARCIMENTO JÁ EM CURSO. AGRAVO REGIMENTAL A QUE SE NEGA PROVIMENTO. I - O acórdão do TCU determinou a formação de processo administrativo para avaliarem, efetivamente, a eventual responsabilização do agravado para o ressarcimento do dano ao erário, contrariando, assim, autoridade desta Corte no MS 35.512/DF, uma vez que houve a concessão da segurança para declarar a ocorrência da prescrição da pretensão punitiva do TCU em relação às infrações imputadas a ele, destacando-se que a União poderia perseguir os valores referentes ao ressarcimento dos danos na esfera judicial. II - Agravo regimental a que se nega provimento. (Rcl 39497 AgR. Órgão julgador: Segunda Turma. Relator (a) : Min. RICARDO LEWANDOWSKI. Julgamento: 10/10/2020) .
Ementa: MANDADO DE SEGURANÇA. DIREITO ADMINISTRATIVO. TRIBUNAL DE CONTAS DA UNIÃO. SERVIDOR DA SECRETARIA DE SAÚDE DO ESTADO DO ACRE. FISCALIZAÇÃO OMISSA E DEFICIENTE NA EXECUÇÃO DE DOIS CONVÊNIOS FIRMADOS ENTRE A SECRETARIA ESTADUAL E O MINISTÉRIO DA SAÚDE. APLICAÇÃO DE MULTA. ARTS. 28, II, E 58, II, DA LEI 8.443/1992. ART. 268, II, DO REGIMENTO INTERNO DO TCU. PRESCRIÇÃO DA PRETENSÃO SANCIONATÓRIA. OCORRÊNCIA. APLICAÇÃO DA LEI 9.873/1999. PRECEDENTES DESTE STF. MEDIDA LIMINAR DEFERIDA E RATIFICADA NO EXAME DE MÉRITO. SEGURANÇA CONCEDIDA PARA AFASTAR A MULTA APLICADA. 1. A prescrição da pretensão punitiva do TCU é regulada pela Lei 9.873/1999, descabendo a aplicação do prazo decenal previsto na legislação civil (art. 205 do Código Civil) . Ao revés, incide o prazo quinquenal previsto na Lei 9.873/1999 (MS 32201, Rel. Min. Roberto Barroso, PRIMEIRA TURMA, DJe 7/8/2017; MS 35.512-AgR, Rel. Min. Ricardo Lewandowski, SEGUNDA TURMA, DJe 21/6/2019) . 2. In casu, na linha do parecer apresentado pelo Ministério Público Federal e da decisão liminar de minha lavra, é inequívoca a superação do prazo prescricional quinquenal. Os ilícitos apontados pela Corte de Contas ocorreram em julho de 2006, tendo o processo de auditoria sido instaurado em 9/10/2006. A ordem de citação do responsável para a audiência, por sua vez, ocorreu em 25/6/2007. Entretanto, a decisão condenatória recorrível foi exarada somente em 31/5/2016, data da prolação do Acórdão 3513/2016-TCU-Primeira Câmara. 3. Ex positis, CONCEDO A SEGURANÇA unicamente para afastar a sanção de multa aplicada ao impetrante, nos autos da Tomada de Contas Processo 023.288/2006-0, máxime da ocorrência de prescrição da pretensão punitiva do Tribunal de Contas da União. MS 35940. (Órgão julgador: Primeira Turma. Relator (a) : Min. Luiz Fux. Julgamento: 16/06/2020) .
Essa orientação também foi seguida nas seguintes decisões monocráticas: MS 36.127-MC/DF e MS 35.940-MC/DF, Rel. Min. Luiz Fux; MS 35.294, MS 35.539/DF e MS 35.971-TP/DF, Rel. Min. Marco Aurélio; MS 34.256 MC/DF, MS 36.054-MC e MS 36.067-MC/DF, Rel. Min. Ricardo Lewandowski.
Portanto, observa-se que o Supremo Tribunal Federal tem se pronunciado no sentido de reconhecer não só a aplicação da prescrição quinquenal com fulcro na interpretação da Lei 9.873/1999, mas também a incidência dos marcos interruptivos do prazo prescricional consignados na referida lei, tantas vezes quanto presentes os suportes fáticos (MS 32201, Relator: Min. Roberto Barroso) .
Essa orientação também foi seguida nas seguintes decisões monocráticas: MS 36.054, MS 34.256-MC, MS 35.512 e MS 36.067-MC, todos de relatoria do Min. Ricardo Lewandowski; MS 35.294, MS 35.539 e MS 35.971-TP, todos de relatoria do Min. Marco Aurélio; MS 32.201, Rel. Min. Roberto Barroso, e MS 36.127-MC e MS 35.940-MC, Min. Luiz Fux.
Em relação ao termo inicial da contagem do prazo prescricional, o "caput" do art. 1º da Lei 9.873/1999 oferece solução que não destoa do modelo adotado pelo TCU no incidente de uniformização de jurisprudência, em que se examinou a prescrição da pretensão punitiva, nos termos do Acórdão 1441/2016-TCU-Plenário (Rel. Min. Benjamin Zymler) , com a adição da particularidade de explicitar o caso de infrações permanentes ou continuadas:
a) Regra geral: "data da prática do ato"  (o que equivale a "ocorrência da irregularidade sancionada") ;
b) Regra especial: "no caso de infração permanente ou continuada, do dia em que tiver cessado".
Por seu turno, a Lei 9.873/1999, em seu art. 2º, estabelece as causas interruptivas da prescrição punitiva, consoante abaixo transcrito, já na redação conferida pela Lei 11.941/2009:
Art. 2º Interrompe-se a prescrição da ação punitiva:
I - pela notificação ou citação do indiciado ou acusado, inclusive por meio de edital;
II - por qualquer ato inequívoco, que importe apuração do fato;
III - pela decisão condenatória recorrível;
IV - por qualquer ato inequívoco que importe em manifestação expressa de tentativa de solução conciliatória no âmbito interno da administração pública federal.
Por sua vez, o quadro a seguir indica alguns eventos processuais, ocorridos no curso de uma TCE (fase interna e externa) - instaurada em razão de irregularidades na aplicação de recursos da União transferidos a entes subnacionais - que poderiam ser enquadrados nas causas de interrupção da prescrição acima apontadas, sem prejuízo, é claro, de outras ocorrências fáticas elegíveis como marco interruptivo, a depender da forma de proceder de cada entidade ou órgão tomador de contas.
	I - pela notificação ou citação do indiciado ou acusado, inclusive por meio de edital;
	 (i) notificação no âmbito do procedimento administrativo de ressarcimento previamente à instauração da TCE;
 (ii) notificação efetuada pelo órgão tomador de contas acerca da instauração da TCE;
 (iii) citação efetuada pelo TCU.
*Data da ciência da notificação ou citação pelos responsáveis ou de publicação do edital no DOU.

	II - por qualquer ato inequívoco, que importe apuração do fato;
* procedimento que evidencie a apuração dos fatos irregulares, com o objetivo quantificar o dano e identificar possíveis responsáveis.
	 (i) relatório de sindicância ou PAD;
 (ii) relatório de apuração de irregularidades referente ao processo administrativo prévio à instauração da TCE;
 (iii) relatórios de fiscalização, pareceres, despachos, informações e memorandos relacionados à apuração dos fatos irregulares;
 (iv) relatório do tomador de contas;
 (v) relatório do controle interno; 
 (vi) termo de instauração ou designação de instauração da TCE;
 (vii) autuação da TCE no TCU; entre outras causas.
*Há quem inclua nesse grupo diligências que comprovam providências do responsável sobre as irregularidades investigadas.

	III - pela decisão condenatória recorrível.
	 (i) Verifica-se apenas no âmbito do TCU com a data da prolação do acórdão condenatório recorrível.

	IV - por qualquer ato inequívoco que importe em manifestação expressa de tentativa de solução conciliatória no âmbito interno da administração pública federal.
	 (i) pedido de parcelamento;
 (ii) pagamento parcial do débito;
 (iii) qualquer manifestação do responsável que demonstre claramente a sua intenção de recolher o débito.

Bem se vê, portanto, que haveria uma multiplicidade de causas de interrupção da prescrição, conforme se depreende do art. 2º da Lei 9.873/1999. Tal exegese encontra respaldo em precedentes do STF, a exemplo do que se decidiu no julgamento do MS 36067 (Rel. Min. Ricardo Lewandowski) , com destaque para trecho do voto em que o Relator reconhece cinco causas de interrupção da prescrição, in verbis:
 (...) Assim, faz-se necessário levar em consideração que, apesar de os fatos objeto da apuração conduzida pela Corte de Contas remontarem aos anos de 1999 e 2000, período no qual o impetrante era Secretário de Saúde municipal, o Tribunal de Contas da União deu prosseguimento à tomada de contas especial por ter constatado a ocorrência de 5 causas interruptivas da prescrição, a saber: a) relatório de auditoria em conjunto realizada pelo Denasus e pela Secretaria Federal de Controle, lavrado em 06/07/2001, sendo este, certamente, um ato inequívoco que importou a apuração do fato (art. 2º, II, da Lei n. 9.873/1999) ; b) instauração de Tomada de Contas Especial pelo FNS, ocorrida em 05/10/2005, sendo este também, certamente, um ato inequívoco que importou a apuração do fato  (art. 2º, II, da Lei n. 9.873/1999) ; c) a autuação da presente Tomada de Contas Especial no âmbito do Tribunal de Contas da União, ocorrida em 12/08/2008, sendo este também, certamente, um ato inequívoco que importou a apuração do fato  (art. 2º, II, da Lei n. 9.873/1999) ; d) o ato que ordenou a citação do responsável, ora impetrante, ocorrida em 12/07/2010 (art. 2º, I, da Lei n. 9.873/1999) ; e e) o exercício do poder punitivo ocorrido em 20/06/2012, data da prolação do Acórdão 1563/2012-TCU-Plenário (art. 2º, III, da Lei n. 9.873/1999) .
Segundo a jurisprudência do TCU, no caso de inexecução do objeto, o termo inicial estabelecido para contagem do prazo prescricional será o prazo final para prestação de contas, conforme enunciado do Acórdão 1061/2021-TCU-Plenário, Relator: Marcos Bemquerer, prevendo o seguinte: "Nos casos de inexecução do objeto pactuado, a data limite para entrega da prestação de contas final ou a data da efetiva entrega antecipada assinala o marco inicial da contagem do prazo decenal de prescrição da pretensão punitiva do TCU".
No caso concreto, o Termo de cooperação 01.09.0462.00 (peça 5) tinha prazo final para prestação de contas em 8/12/2012, no entanto, o gestor renunciou ao cargo de Reitor em 1/12/2011 (peça 16, p. 4) , devendo essa ser a data de início de contagem do prazo prescricional. Como o ato que ordenou a citação é de 26/1/2021 (peça 86) , não resta configurada a prescrição, segundo a visão do TCU.
Adotando-se a visão defendida pelo STF, mantendo-se como marco inicial da contagem do prazo prescricional o mesmo defendido no parágrafo retro, constam seis documentos que se encaixam nas previsões da Lei 9873/1999, art. 2º, conforme tabela abaixo:
Tabela 3 - Causas de Interrupção da Prescrição (Lei 9873/1999) 
	Documento
	Enquadramento Lei 9873/1999, art. 2º
	Data
	Referência

	Relatório Técnico Final - infraestrutura
	Inciso II - apuração dos fatos
	30/6/2014
	peça 9, p. 3-19

	Folha de Encaminhamento
	Inciso II - apuração dos fatos
	19/1/2017
	peças 10-11

	Formulário para proposta de TCE
	Inciso II - apuração dos fatos
	20/7/2017
	peça 44

	Relatório de TCE 045/2018
	Inciso II - apuração dos fatos
	14/9/2018
	peça 75

	Ofício 9/2018/GAB-UNIR/REI-UNIR
	Inciso IV - Tentativa de solução
	19/10/2018
	peça 120

	Instrução - Citação
	Inciso II - apuração dos fatos
	2/12/2020
	peça 84

Fonte: elaboração própria
Por todo o exposto, resta evidenciado que não está demonstrada, à luz da tese do STF, a prescrição da pretensão punitiva da Administração no caso concreto, nem a prescrição da pretensão ressarcitória, prevalecendo o cabimento de eventual responsabilização, a constituição do dano e a obrigação de ressarcir.
Outro ponto trazido pela defesa diz respeito à alegada impossibilidade de responsabilização do defendente, diante da existência de um ordenador de despesas designado e, também nesse caso, não assiste razão ao ex-Reitor e já se explica.
Primeiramente, é preciso registrar que o ex-gestor não apresentou qualquer documentação que corrobore com seus argumentos, deixando de demonstrar, com documentação hábil e idônea, quem era o responsável pela execução das despesas aqui questionadas.
É bom registrar que o instrumento do Termo em tela previa, em sua Cláusula Segunda, item 2.4 (peça 5, p. 4) , que o signatário do trato deveria designar, formalmente, o ordenador de despesas, o qual também seria responsável pelas prestações de contas, o que não se demonstrou até este momento.
Também cabe consignar que, mesmo que o ex-Reitor apresentasse documentação comprobatória de que foi designado o ordenador de despesas, esse fato, por si só, não afastaria sua responsabilidade, uma vez que a jurisprudência desta Casa entende que o gestor responde pelos atos de seus subordinados, seja por falhas na seleção ou treinamento de pessoal (culpa in eligendo) , seja por falhas na supervisão dos trabalhos executados (culpa in vigilando) .
Tal entendimento pode ser extraído de enunciado do Acórdão 1001/2018-TCU-Primeira Câmara, Relator: Bruno Dantas, resumido nos seguintes termos: "O fato de a irregularidade, comissiva ou omissiva, não ter sido praticada diretamente pelo gestor principal, e sim por outros servidores ou por órgão subordinado ao seu, não o exime de responder pela irregularidade, com base na culpa in eligendo ou na culpa in vigilando".
São de mesmo entendimento os seguintes Acórdão 1134/2009-TCU-Plenário, Relator: Raimundo Carreiro; 7694/2010-Primeira Câmara, Relator: Marcos Bemquerer; 1715/2008-Plenário, Relator: Benjamin Zymler; 2603/2011-Plenário, Relator: Walton Alencar Rodrigues, entre outros enunciados.
Também no caso do alegado "rigor excessivo" por parte da Finep, o defendente deixou de apresentar qualquer documentação comprobatória capaz de dar suporte às suas afirmações, não havendo evidências nos autos que possam dar respaldo a tais declarações.
Vale repisar que o dever de demonstrar a boa e regular aplicação dos recursos recai sobre o gestor, devendo lançar mão de todos os documentos e evidências necessários para comprovar que bem geriu os recursos a ele confiados, consoante enunciado do Acórdão 1017/2009-TCU-Segunda Câmara, Relator: Walton Alencar Rodrigues, com o seguinte conteúdo: "Compete, exclusivamente, ao gestor dos recursos públicos fazer prova adequada da regularidade da sua gestão. O ônus da prova incumbe sempre ao gestor da época da aplicação dos recursos, que deve comprovar a sua regular aplicação".
São de mesmo entendimento os seguintes Acórdão 3134/2010-TCU-Segunda Câmara, Relator: Augusto Sherman; 1577/2014-Segunda Câmara, Relator: André De Carvalho; 84/2009-Segunda Câmara, Relator: Raimundo Carreiro; 6214/2016-Segunda Câmara, Relatora: Ana Arraes, dentre outras decisões.
No tocante à parcela construída da obra, alegar que a estrutura de concreto se encontra estável e disponível para conclusão com outros recursos não socorre o responsável, já que o esperado era o atendimento tempestivo das demandas oriundas da Finep e adoção de todas as providências cabíveis, de modo a permitir a regular execução do objeto e o atingimento do objetivo social acordado.
A jurisprudência do TCU vem afirmando que a mera expectativa de aproveitamento de parcela não executada de convênios e instrumentos congêneres, quando calcada apenas em expectativa, não tem o condão de afastar e/ou reduzir o valor do débito a ser imputado, consoante entendimento de enunciado do Acórdão 16671/2021-TCU-Primeira Câmara, Relator: Weder De Oliveira, in verbis:
Quando a parcela executada do convênio não for suficiente para o atingimento, ainda que parcial, dos objetivos do ajuste, sem quaisquer benefícios à sociedade, a possibilidade de aproveitamento do que já foi executado em eventual retomada das obras, por se tratar de mera hipótese, não de benefício efetivo, não enseja o correspondente abatimento no valor do débito apurado.
São de entendimento similar os seguintes Acórdão 11571/2018-TCU-Primeira Câmara, Relator: BENJAMIN ZYMLER; 358/2017-Primeira Câmara, Relator: Benjamin Zymler; 2828/2015-Plenário, Relator: BRUNO DANTAS, dentre outros.
Adicionalmente, cabe refutar o argumento de que as prestações de contas foram sanadas por gestões posteriores. Primeiro, porque não houve o saneamento das contas, e a análise da TCE é a prova mais cristalina desse fato. Segundo, o que levou ao prejuízo aqui apurado foi a falta de providências adequadas e tempestivas para dar bom andamento às obras e concluir o empreendimento dentro do prazo e das especificações técnicas definidas no plano de trabalho, o que pode ser atribuído ao responsável em tela, já que não conseguiu demonstrar que tenha cumprido todas as exigências para conclusão das obras.
Por todo o exposto, não devem ser acolhidas as alegações de defesa do Sr. José Januário de Oliveira Amaral (XXX.949.042-XX) , devendo suas contas serem julgadas irregulares, com imputação de débito e aplicação de multa.
Das alegações de defesa de Francisco Paulo Duarte
O defendente foi citado por força do Ofício 2131/2021-TCU/Seproc, de 27/1/2021 (peça 97) , com ciência de seu recebimento em 25/2/2021 (peça 103) , na qualidade de ordenador de despesas e respondendo pela não comprovação da boa e regular gestão dos recursos repassados ao amparo do Termo de Cooperação 01.09.0462.00, diante da inexecução parcial do objeto, sem aproveitamento útil da parcela executada.
Em atendimento à citação do Tribunal, o responsável constituiu advogado nos autos (peça 104) , elaborou e fez chegar a esta Corte de Contas petição datada de 9/3/2021 (peça 105) , com suas alegações de defesa, que passam a serem analisadas nos tópicos seguintes.
A peça inicia com a apresentação e qualificação do responsável, bem como apresenta os fundamentos jurídicos que respaldam seu direito ao contraditório e ampla defesa (peça 105, p. 1) .
Em preliminares, o defendente entende não haver legitimidade para sua inclusão no polo passivo desta TCE, uma vez que foi desligado do cargo de Pró-Reitor de Planejamento em 7/6/2010 e, no seu entender, em data anterior ao fato gerador da irregularidade sancionada (peça 105, p. 2) .
Suscita suposta inobservância aos princípios do contraditório e ampla defesa, argumentando que a regra do TCU de considerar esses princípios apenas no julgamento da TCE seria inconstitucional, acrescentando que a análise da Finep teria sido parcial e teria desrespeitado o regramento administrativo para sua análise (peça 105, p. 3-4) .
Partindo para o mérito das questões, inicia a explanação apresentando publicação da imprensa que evidenciou período conturbado na gestão da Unir em 2011, resultando na exoneração do então Reitor, José Januário, o que, segundo a defesa, paralisou por meses as atividades administrativas da instituição, tendo retornado à normalidade apenas com a nomeação da nova gestão (peça 105, p. 4) .
Entende a defesa que o evento citado no parágrafo retro seria suficiente para excluir a culpabilidade por impropriedades administrativas ocorridas na sequência, tendo as gestões ulteriores se esforçado para sanar as falhas técnicas apontadas pela Finep nas prestações de contas, complementando que as prestações de contas da primeira parcela teriam sido apresentadas em 2018, o que, segundo entende a defesa, seria suficiente para exaurir a questão (peça 105, p. 4) .
Ato contínuo, aduz que o débito imputado estaria alcançado pelo pressuposto da prescrição, nos termos do art. 1º, do Decreto 20.910/32 (peça 105, p. 5) .
Nos pedidos, requer a aprovação, sem ressalvas, das contas; reconhecimento da prescrição quanto aos valores cobrados; exclusão do nome do alegante do rol de responsáveis; o arquivamento definitivo da TCE e a extinção do processo (peça 129, p. 4-5) .
Análise
Para recordar, trata-se de análise das alegações de defesa de Francisco Paulo Duarte, citado por força do Ofício 2131/2021-TCU/Seproc (peça 97) , com ciência de seu recebimento em 25/2/2021 (peça 103) , na qualidade de ordenador de despesas e respondendo pela não comprovação da boa e regular gestão dos recursos repassados ao amparo do Termo de Cooperação 01.09.0462.00, diante da inexecução parcial do objeto, sem aproveitamento útil da parcela executada.
Inicialmente, cabe aproveitar a análise realizada no parágrafo 44 e seguintes para afastar a prescrição da pretensão punitiva no caso concreto.
Também cabe afastar a tese de inconstitucionalidade quanto aos princípios do contraditório e ampla defesa, diante de vasta jurisprudência desta Corte, reafirmando que o momento propício para estabelecimento dessas garantias é a citação válida pelo Tribunal, ocasião em que os responsáveis poderão lançar mão de todos os documentos e provas que julgarem necessários para sua defesa.
A jurisprudência do Tribunal tem entendimento firme no sentido de que a fase interna da Tomada de Contas Especial não é o momento propício para estabelecimento do contraditório e ampla defesa, determinado o momento da autuação da TCE como adequado para apresentação das alegações de defesa que o responsável considerar pertinentes, conforme enunciado do Acórdão 2437/2015-TCU-Plenário, Relatora: Ana Arraes, decidindo a questão nos seguintes termos:
O direito à ampla defesa e ao contraditório se dá, nos termos do devido processo legal, na fase externa da tomada de contas especial, que se inicia com a autuação do processo junto ao TCU. Na fase interna da TCE, cuja responsabilidade é da instituição onde os fatos ocorreram, não há litígio ou acusação, mas apenas verificação de fatos e apuração de autoria.
Defendem entendimento similar os seguintes Acórdão 1514/2007-TCU-Segunda Câmara, Relator: Ubiratan Aguiar; 3083/2007-Segunda Câmara, Relator: Guilherme Palmeira, 7880/2014-Primeira Câmara, Relator: Benjamin Zymler e outros.
O primeiro argumento trazido pelo defendente tem o condão de afastar sua responsabilidade no caso concreto, e já se explica.
Nos termos da Portaria 406/GR, de 7/6/2010 (peça 108, p. 1) , consta que o Sr. Francisco Paulo Duarte foi exonerado do cargo de Pró-Reitor de Planejamento da Unir naquela mesma data.
Em consulta aos processos de pagamento, foi identificado que o primeiro pagamento referente ao termo de cooperação foi realizado em 26/10/2010 (peça 39, p. 19) , portanto, em data posterior ao desligamento do ex-servidor do cargo de ordenador de despesas.
Além disso, não consta qualquer documento com assinatura do defendente que tenha autorizado, liquidado ou efetuado o pagamento de nenhuma das despesas eivadas de vícios no caso concreto e, tendo em vista que foi desligado do cargo antes de serem realizados tais pagamentos, cabe reconhecer a ilegitimidade passiva do peticionário.
Por todo o exposto, o entendimento é no sentido de reconhecer a falta de legitimidade passiva para o responsável e excluir o nome do Sr. Francisco Paulo Duarte do rol de responsáveis desta TCE.
Das alegações de defesa de Antônio Carlos Maciel e Maria Berenice Alho da Costa Tourinho
O Sr. Antônio Carlos foi citado por força do Ofício 2128/2021-TCU/Seproc, de 27/1/2021 (peça 99) , com ciência de seu recebimento em 22/2/2021 (peça 100) , na qualidade de coordenador de projetos e respondendo pela não comprovação da boa e regular gestão dos recursos repassados ao amparo do Termo de Cooperação 01.09.0462.00, diante da inexecução parcial do objeto, sem aproveitamento útil da parcela executada.
Já a Sra. Maria Berenice foi citada por força do Ofício 2135/2021-TCU/Seproc, de 27/1/2021 (peça 93) , com ciência de seu recebimento em 25/2/2021 (peça 101) , na qualidade de gestora dos recursos e respondendo pela não comprovação da boa e regular gestão dos recursos repassados ao amparo do Termo de Cooperação 01.09.0462.00, diante da inexecução parcial do objeto, sem aproveitamento útil da parcela executada.
Em atendimento à citação do Tribunal, os responsáveis constituíram advogado nos autos (peças 113 e 117) , elaboraram defesa conjunta e fizeram chegar a esta Corte de Contas petição datada de 11/3/2021 (peça 112) com suas alegações de defesa que serão analisadas nos tópicos seguintes.
A peça inicia com a apresentação e qualificação dos responsáveis, bem como apresenta um resumo da instrução feita pela unidade técnica do TCU, com os fundamentos que justificaram a citação de ambos no processo em análise (peça 112, p. 1-7) .
Expõe que a defendente já apresentou suas justificativas no processo administrativo interno da Finep (peça 41) e revisita os principais argumentos lá apresentados (peça 112, p. 7-10) .
Informa que a defesa apresentada à Finep foi refutada, resultando na instauração desta TCE e consequente notificação dos responsáveis e novas análises, realizadas pela Finep, deixando de acatar os argumentos da defesa naquele momento (peça 112, p. 10-12) .
Seguindo com os argumentos, assevera que os repasses foram realizados em momento anterior à nomeação da Sra. Maria Berenice para o cargo de Reitora da Unir (4/5/2012) ; que a responsável não foi signatária da avença e não liberou uma única parcela; que os recursos restantes foram devolvidos em 2/8/2011 e que a própria Finep reconheceu as dificuldades para prestar contas, o que, na visão da defesa, justifica a exclusão dos dois ex-servidores do rol de responsáveis (peça 112, p. 12-13) .
Defende que a Unir deve figurar no polo passivo da TCE, uma vez que, no entender da defesa, foi construída parte da estrutura do prédio previsto e a instituição já demonstrou o interesse em dar continuidade às obras e finalizar o empreendimento, dando-lhe utilidade (peça 112, p. 13-16) .
Sobre as prestações de contas, busca demonstrar que parte da documentação encaminhada à Finep não teria sido encaminhada ao Tribunal e que foi solicitada revisão do posicionamento da financiadora, questionando que tais documentos poderiam alterar o entendimento do TCU sobre o caso concreto (peça 112, p. 17-20) .
Entende os peticionários que houve cerceamento de defesa e desrespeito ao devido processo legal, diante dos documentos e justificativas apresentados à Finep que, a seu ver, não foram analisados adequadamente nas instâncias administrativas do repassador dos recursos, o que levaria à anulação do processo que levou à instauração da TCE (peça 112, p. 20-22) .
Suscitando o princípio da razoabilidade, defende que não cabe a imputação do débito apurado nesta TCE, pela falta de proporcionalidade entre os atos praticados e a quantia fixada no valor do dano, entendendo que as condições do ofendido também deveriam ser levadas em conta no momento da quantificação do débito a ser imputado, colacionando decisão do TCU que considerou elementos para dosimetria na aplicação de multa (peça 112, p. 23-25) .
Nos pedidos, requer a exclusão de ambos os defendentes do polo passivo da TCE; a inclusão da Unir no polo passivo; o acolhimento da preliminar de cerceamento de defesa; e a redução do valor imputado em débito (peça 112, p. 24-25) .
Análise (Maria Berenice Alho da Costa Tourinho) 
Trata-se de análise das alegações de defesa da Sra. Maria Berenice Alho da Costa Tourinho, citada por força do Ofício 2135/2021-TCU/Seproc (peça 93) , na qualidade de gestora dos recursos e respondendo pela não comprovação da boa e regular gestão dos recursos repassados ao amparo do Termo de Cooperação 01.09.0462.00, diante da inexecução parcial do objeto, sem aproveitamento útil da parcela executada.
Em preliminar, é bom frisar que a análise das alegações de defesa do Sr. José Januário (parágrafo 68 e seguintes) já deixou claro que a mera expectativa de aproveitamento da parcela executada não pode ser utilizada como argumento para alegar que há um benefício em potencial daquilo que foi construído. Assim, não há que se falar em benefício à Unir, uma vez que a instituição não consegue utilizar a parcela construída e já deixou claro que não detém os recursos necessários para terminar o empreendimento.
Quanto a supostos documentos de prestações de contas que teriam sido encaminhados à Finep, mas não encaminhados ao TCU, as referências apresentadas pela defendente não referenciaram qualquer documento com potencial para alterar as conclusões adotadas por esta Corte até este momento processual e/ou com potencial para anular a TCE.
No tocante à razoabilidade na imputação do débito, o Tribunal não reconhece qualquer tipo de proporcionalidade para reduzir o valor do dano a ser imputado, o débito será diretamente atrelado ao nexo causal, entre a conduta do responsável e o dano quantificado, exigindo a devolução pela integralidade do montante quantificado.
Mesmo quando um responsável solidário recolher parte da dívida imputada solidariamente, ainda assim, não lhe será dada quitação, uma vez que todos permanecem devedores até que o dano seja completamente ressarcido, consoante se extrai da Súmula TCU 227, nos seguintes termos: "O recolhimento parcial do débito por um dos devedores solidários não o exonera da responsabilidade pela quantia restante, vez que a solidariedade imputada impede seja dada quitação, a qualquer dos responsáveis solidários, enquanto o débito não for recolhido em sua totalidade.".
Superadas as teses preliminares, cabe frisar os fundamentos que justificaram o chamamento da responsável no polo passivo desta TCE.
A defendente foi nomeada para o cargo de Reitora da Unir em 4/5/2012, conforme ato publicado no Diário Oficial da União à peça 2, p. 11, tendo tomado posse em 8/5/2012 (peça 42, p. 12) .
De acordo com o documento de 17/11/2015, com número de protocolo 11096 (peça 35) a então Reitora da Unir foi notificada pela primeira vez para apresentação da prestação de contas final cerca de três anos após o término do prazo de vigência do Termo de Cooperação 01.09.0462.00 que, conforme já evidenciado no início do campo Histórico, a vigência foi de 9/10/2009 a 9/10/2012, com prazo para apresentação da prestação de contas em 8/12/2012.
Vale registro que nenhum dos pagamentos foi efetuado durante o mandato da defendente, sendo os pagamentos realizados até a data de 21/6/2011 (peça 39, p. 17-22) , com devolução dos recursos remanescentes da primeira parcela em 2/8/2011 (peça 39, p. 24) .
O TCU vem entendendo pela responsabilização do gestor sucessor se não adotar as providências necessárias para concluir as obras deixadas pelo antecessor, por caracterizar desperdícios de recursos, conforme se extrai de enunciado do Acórdão 2295/2014-TCU-Plenário, Relator: Raimundo Carreiro, nos seguintes termos:
A inutilidade do objeto conveniado decorrente da inércia administrativa do gestor sucessor atrai para esse a responsabilidade pelo prejuízo ao erário e afasta a do antecessor. O gestor sucessor tem obrigação de encerrar a execução de empreendimento iniciado na gestão anterior, em respeito ao princípio da continuidade administrativa.
Militam na mesma seara os Acórdão 10968/2015-TCU-Segunda Câmara, Relatora: Ana Arraes; 13590/2016-Segunda Câmara, Relator: Marcos Bemquerer; 6363/2017-Segunda Câmara, Relator: Marcos Bemquerer e outros.
Já no que concerne ao princípio da eficiência, insculpido no art. 37, caput, da Constituição Federal de 1988, a exigência é de que os recursos sejam utilizados com o melhor aproveitamento possível à sociedade, evitando-se desperdícios e maximizando os resultados.
A jurisprudência desta Corte exige que os gestores adotem controles para identificar se o contratado cumpriu ou está cumprindo todas as suas obrigações, antes de atestar a correta execução das obras, como se depreende de enunciado do Acórdão 2938/2010-TCU-Plenário, Relator: AROLDO CEDRAZ, na seguinte linha de entendimento: "Em atenção ao disposto na Constituição Federal, art. 37, caput (princípio da eficiência) , é recomendável à Administração implementar controles que promovam a regular gestão contratual e que permitam identificar se todas as obrigações do contratado foram cumpridas antes do ateste do serviço".
Quanto à falta de continuidade e conclusão do objeto, a jurisprudência do TCU apresenta os critérios para responsabilização do gestor sucessor, determinando que este deve dispor de recursos financeiros e tempo disponíveis para conclusão do objeto, nos termos de enunciado do Acórdão 5867/2021-TCU-Segunda Câmara, Relator: AROLDO CEDRAZ, nos seguintes termos:
A omissão do prefeito sucessor em concluir obra paralisada em gestão anterior, havendo recursos financeiros do convênio disponíveis para tal finalidade, ou em adotar as medidas pertinentes para resguardar o erário enseja sua responsabilização solidária por eventual débito decorrente da não conclusão do objeto conveniado. (grifamos) .
Pelo exposto, quando a peticionária assumiu a gestão da Unir não havia qualquer recurso financeiro em conta e não havia qualquer indicação de irregularidade no empreendimento que impedisse sua continuidade e/ou o repasse dos recursos por parte da Finep, necessários para conclusão das obras, já que o repasse foi previsto em duas parcelas e havia sido repassada apenas a primeira parte dos valores.
Portanto, há que se reconhecer que a responsável assumiu a gestão com as condições técnicas para continuidade do empreendimento, porém sem os recursos financeiros suficientes para dar prosseguimento às obras.
Há que se reconhecer, no entanto, que houve falhas administrativas atribuíveis à gestão da defendente, uma vez que não há evidências de qualquer óbice administrativo para solicitação da segunda parcela junto à Finep, de modo a dar continuidade ao objeto em discussão.
O ponto mais significativo que atrai a responsabilização da então Reitora da Unir é o fato de que houve o encerramento da vigência em 9/10/2012, portanto, dentro do mandato da responsável, e não houve qualquer providência tendente a estender o prazo para conclusão do objeto, o que levou ao encerramento do Termo de Cooperação 01.09.0462.00 e à impossibilidade, até aqui, de concluir a obra e alcançar seus objetivos sociais pretendidos.
Não se pode negar que há responsabilidade da gestora que sucedeu a reitoria da Unir, no entanto, existem alguns pontos que merecem ser considerados na análise de sua culpabilidade.
Primeiro, cabe destacar que os recursos foram utilizados até a metade de 2011 (peça 39, p. 22) e que os valores remanescentes em conta foram devolvidos em 2/8/2011 (peça 39, p. 24) . Tendo em vista que a Sra. Maria Berenice assumiu o cargo apenas em 8/5/2012 (peça 42, p. 12) , cabe reconhecer que, tanto a Finep, quanto a gestão anterior da Unir, tiveram tempo mais que suficiente para as tratativas de continuidade do objeto e liberação da parcela restante da avença, o que não foi feito.
Como evidenciado na instrução que propôs a realização de diligências (peça 139, p. 7) realmente houve um período de gestão conturbado na Unir, tendo resultado na renúncia do então Reitor, Sr. José Januário, cabendo reconhecer que, ao assumir a nova gestão, a Sra. Maria Berenice provavelmente encontrou um ambiente de desorganização administrativa que tenha trazido dificuldades para adotar as providências a seu cargo para solicitar a prorrogação de vigência do termo em comento, tendo como resultado o vencimento do termo e a impossibilidade de concluir as obras.
Não se vislumbra nos autos qualquer documento da Finep para informar aos gestores sobre a proximidade de vencimento da avença, para solicitar a prestação de contas das parcelas executadas e/ou para questionar sobre o interesse da instituição de ensino em dar continuidade ao empreendimento questionado em tempo hábil. Vale relembrar que a avença venceu em 9/10/2012 e a primeira comunicação à Sra. Maria Berenice ocorreu apenas três anos depois, em 17/11/2015 (peça 35) , já solicitando a prestação de contas final e/ou a devolução dos recursos.
A jurisprudência desta Casa determina os parâmetros para a responsabilização e admite a existência de excludentes de culpabilidade, conforme entendimento de enunciado do Acórdão 2781/2016-TCU-Plenário, Relator: BENJAMIN ZYMLER, nos seguintes termos:
No âmbito dos processos do TCU, a responsabilidade dos administradores de recursos públicos, com base no art. 70, parágrafo único, da Constituição Federal, é de natureza subjetiva, seguindo a regra geral da responsabilidade civil. Portanto, são exigidos, simultaneamente, três pressupostos para a responsabilização do gestor: i) ato ilícito na gestão dos recursos públicos; ii) conduta dolosa ou culposa; iii) nexo de causalidade entre o dano e o comportamento do agente. Deve ser verificada, ainda, a ocorrência de eventual excludente de culpabilidade, tal como inexigibilidade de conduta diversa ou ausência de potencial conhecimento da ilicitude.
No caso concreto, é possível admitir que a gestora não detinha conhecimento da proximidade do vencimento do prazo do termo, da necessidade de solicitar a prorrogação de prazo, ou mesmo, que o convênio em tela estivesse ativo e com possibilidade de dar continuidade ao objeto em tempo hábil.
Além disso, é possível acolher as justificativas no sentido de que período conturbado na substituição dos postos de comando da Unir contribuiu para que o assunto em tela não tenha recebido a atenção necessária para se evitar a perda de prazo para requerer dilação de prazo da avença.
Por todo o exposto, o entendimento é pelo acatamento das alegações de defesa da Sra. Maria Berenice Alho da Costa Tourinho, arquivando a TCE, sem julgamento do mérito, com exclusão de seu nome do rol de responsáveis deste processo.
Análise (Antônio Carlos Maciel) 
Trata-se de análise das alegações de defesa do Sr. Antônio Carlos Maciel, citado por força do Ofício 2128/2021-TCU/Seproc (peça 99) , na qualidade de coordenador de projetos e respondendo pela não comprovação da boa e regular gestão dos recursos repassados ao amparo do Termo de Cooperação 01.09.0462.00, diante da inexecução parcial do objeto, sem aproveitamento útil da parcela executada.
 Como dito no parágrafo 94, desta, o Sr. Antônio Carlos apresentou defesa conjunta com a Sra. Maria Berenice, no entanto, os argumentos que servem para afastar a responsabilidade da ex-reitora não possuem a mesma força para afastar as irregularidades que pesam contra o ex-coordenador de projetos, e já se explica.
O responsável em tela foi nomeado pela Portaria 426/GR, de 6/6/2009 (peça 2, p. 5) , portanto, em data anterior à celebração do termo discutido nesta TCE, não constando a data em que o gestor tenha sido desligado.
Vale registrar que o mesmo responsável assinou, na condição de Coordenador do Projeto, o Relatório Técnico Final - Infraestrutura, datado de 30/6/2014 (peça 9, p. 3-19) , portanto, é possível concluir que a gestão do responsável se iniciou antes da celebração da avença e se estendeu até momento posterior ao vencimento/encerramento da contratação em tela.
Apesar de citar que a defesa seria conjunta, o documento com as alegações de defesa (peça 112) nada trouxe de específico quanto à situação do Sr. Antônio Carlos, dando a entender que o responsável seria favorecido pelos argumentos apresentados para defesa da Sra. Maria Berenice, o que não se vislumbra no caso concreto.
Na condição de Coordenador do Projeto, era esperado que o responsável mantivesse acompanhamento sistemático da contratação, liberação de recursos, prazo de vigência etc., pesando sobre si a obrigação de apresentar a situação do termo de cooperação aos gestores, adotar as providências cabíveis e acionar seus responsáveis hierárquicos, nos casos acima de sua alçada decisória.
Não consta dos autos qualquer documento e/ou informação que permita concluir que o ex-Coordenador tenha adotado quaisquer dessas medidas para garantir a boa e regular aplicação dos recursos, cabendo sua responsabilização no caso concreto.
Vale repisar que o dever de demonstrar a boa e regular aplicação dos recursos recai sobre o gestor, devendo lançar mão de todos os documentos e evidências necessários para comprovar que bem geriu os recursos a ele confiados, consoante enunciado do Acórdão 1017/2009-TCU-Segunda Câmara, Relator: WALTON ALENCAR RODRIGUES, com o seguinte conteúdo: "Compete, exclusivamente, ao gestor dos recursos públicos fazer prova adequada da regularidade da sua gestão. O ônus da prova incumbe sempre ao gestor da época da aplicação dos recursos, que deve comprovar a sua regular aplicação".
São de mesmo entendimento os seguintes Acórdão 3134/2010-TCU-Segunda Câmara, Relator: AUGUSTO SHERMAN; 1577/2014-Segunda Câmara, Relator: ANDRÉ DE CARVALHO; 84/2009-Segunda Câmara, Relator: RAIMUNDO CARREIRO; 6214/2016-Segunda Câmara, Relatora: ANA ARRAES, dentre outras decisões.
Por todo o exposto, não cabe acatar as alegações de defesa apresentadas pelo Sr. Antônio Carlos Maciel, diante da insuficiência das informações e documentos carreados aos autos para justificar as irregularidades e/ou afastar sua responsabilidade, cabendo o julgamento pela irregularidade de suas contas, com imputação de débito, em solidariedade aos demais responsáveis já identificados.
Prescrição da Pretensão Punitiva
Vale ressaltar que a pretensão punitiva do TCU, conforme Acórdão 1441/2016-TCU-Plenário, Relator Min. Benjamin Zymler, que uniformizou a jurisprudência acerca dessa questão, subordina-se ao prazo geral de prescrição indicado no art. 205 do Código Civil, que é de dez anos, contado da data de ocorrência da irregularidade sancionada, nos termos do art. 189 do Código Civil, sendo este prazo interrompido pelo ato que ordenar a citação, a audiência ou a oitiva dos responsáveis.
No caso em exame, não ocorreu a prescrição, uma vez que o prazo final para prestação de contas do Termo de cooperação 01.09.0462.00 venceu em 8/12/2012 (peça 5) e o ato de ordenação da citação ocorreu em 26/1/2021 (peça 86) .
CONCLUSÃO
Relembrando, trata-se de TCE instaurada pela Finep, em desfavor de ex-servidores da Unir, em razão de não comprovação da regular aplicação dos recursos repassados pela União por meio do Termo de Cooperação 01.09.0462.00 (peça 5) firmado entre a Finep e a Unir, e que tinha por objeto a construção do prédio para abrigar o ITES	 - Campus de Ariquemes/RO.
As diligências propostas pela unidade técnica (peça 139) não lograram êxito em encontrar caminhos para garantir a continuidade e a conclusão do objeto do termo acima mencionado, uma vez que a Unir declarou interesse em terminar a obra, mas afirmou não dispor de recursos financeiros. Por sua vez, a Finep declarou não haver possibilidade jurídico-administrativa que respalde a contratação da continuidade das obras questionadas (parágrafo 26) .
Quanto às alegações de defesa apresentadas pelo Sr. José Januário de Oliveira Amaral (XXX.949.042-XX) e pelo Sr. Antônio Carlos Maciel (XXX.141.952-XX) , estas não tiveram o condão de justificar as irregularidades e/ou de afastar as respectivas responsabilidades no caso concreto, devendo suas contas serem julgadas irregulares, com imputação de débito solidário (parágrafos 32 e 130) .
No caso do Sr. Francisco Paulo Duarte (XXX.622.372-XX) , não foi possível identificar ato/omissão praticado pelo gestor e que tenha nexo causal com as irregularidades identificadas no caso concreto, cabendo acatar suas alegações de defesa e excluir seu nome do rol de responsáveis desta TCE (parágrafo 73) .
Já em relação à Sra. Maria Berenice Alho da Costa Tourinho (XXX.993.772-XX) restou consignado que a ex-reitora da Unir não foi signatária da avença, não executou nenhuma parcela dos recursos e não liquidou ou autorizou pagamentos. Pesava contra a gestora o fato de perder o prazo para execução e prestação de contas do termo e/ou solicitar dilação de prazo para concluir o empreendimento, no entanto, foram identificadas excludentes de culpabilidade que permitem o acolhimento de suas alegações de defesa e a exclusão de seu nome do rol de responsáveis desta TCE (parágrafo 92) .
PROPOSTA DE ENCAMINHAMENTO
Diante do exposto, submetemos os autos à consideração superior, propondo ao Tribunal:
a) acolher as alegações de defesa apresentadas pelos responsáveis Francisco Paulo Duarte (XXX.622.372-XX) e Maria Berenice Alho da Costa Tourinho (XXX.993.772-XX) ;
b) rejeitar as alegações de defesa apresentadas pelos responsáveis Antônio Carlos Maciel (XXX.141.952-XX) e José Januário de Oliveira Amaral (XXX.949.042-XX) ; 
c) excluir da relação processual a Fundação Universidade Federal de Rondônia, Francisco Paulo Duarte (XXX.622.372-XX) e Maria Berenice Alho da Costa Tourinho (XXX.993.772-XX) ;
d) julgar irregulares, nos termos dos arts. 1º, inciso I, 16, inciso III, alíneas b e c, da Lei 8.443/1992, c/c os arts. 19 e 23, inciso III, da mesma Lei, as contas dos responsáveis José Januário de Oliveira Amaral (XXX.949.042-XX) e Antônio Carlos Maciel (XXX.141.952-XX) , condenando-os solidariamente ao pagamento das importâncias a seguir especificadas, atualizadas monetariamente e acrescidas dos juros de mora, calculadas a partir das datas discriminadas até a data da efetiva quitação do débito, fixando-lhes o prazo de quinze dias, para que comprovem, perante o Tribunal, o recolhimento das referidas quantias aos cofres do Fundo Nacional de Desenvolvimento Científico e Tecnológico, nos termos do art. 23, inciso III, alínea "a", da citada lei, c/c o art. 214, inciso III, alínea "a", do Regimento Interno do TCU.  
		Débitos relacionados ao responsável Antônio Carlos Maciel (XXX.141.952-XX) em solidariedade com José Januário de Oliveira Amaral (XXX.949.042-XX) :
	Data de ocorrência
	Valor histórico (R$) 
	Tipo da parcela

	15/12/2010
	222.289,46
	Débito

	5/4/2011
	392.934,70
	Débito

	2/8/2011
	123.044,83
	Crédito

Valor atualizado do débito (com juros) em 10/6/2021: R$ 975.809,64.
e) aplicar individualmente aos responsáveis José Januário de Oliveira Amaral (XXX.949.042-XX) e Antônio Carlos Maciel (XXX.141.952-XX) a multa prevista no art. 57 da Lei 8.443/1992 c/c o art. 267 do Regimento Interno do TCU, fixando-lhes o prazo de quinze dias, a contar da notificação, para que comprovem, perante o Tribunal (art. 214, III, alínea "a", do Regimento Interno do TCU) , o recolhimento da dívida aos cofres do Tesouro Nacional, atualizada monetariamente desde a data do acórdão que vier a ser proferido por este Tribunal até a data do efetivo recolhimento, se paga após o vencimento, na forma da legislação em vigor;
f) autorizar, desde logo, a cobrança judicial das dívidas, caso não atendidas as notificações, na forma do disposto no art. 28, inciso II, da Lei 8.443/1992;
g) autorizar também, desde logo, se requerido, com fundamento no art. 26, da Lei 8.443, de 1992, c/c o art. 217, §§ 1º e 2º do Regimento Interno do TCU, o parcelamento da (s) dívida (s) em até 36 parcelas, incidindo, sobre cada parcela, corrigida monetariamente, os correspondentes acréscimos legais, fixando-lhes o prazo de quinze dias, a contar do recebimento da notificação, para comprovar, perante o Tribunal, o recolhimento da primeira parcela, e de trinta dias, a contar da parcela anterior, para comprovar os recolhimentos das demais parcelas, devendo incidir, sobre cada valor mensal, atualizado monetariamente, os juros de mora devidos, no caso do débito, na forma prevista na legislação em vigor, alertando os responsáveis de que a falta de comprovação do recolhimento de qualquer parcela importará o vencimento antecipado do saldo devedor, nos termos do § 2º do art. 217 do Regimento Interno deste Tribunal; 
h) enviar cópia do Acórdão a ser prolatado à Procuradoria da República no Estado de Rondônia, nos termos do § 3º do art. 16 da Lei 8.443/1992, c/c o § 7º do art. 209 do Regimento Interno do TCU, para adoção das medidas cabíveis; e
i) informar à Procuradoria da República no Estado de Rondônia, à Financiadora de Estudos e Projetos e aos responsáveis que a presente deliberação, acompanhada do Relatório e do Voto que a fundamenta, está disponível para a consulta no endereço www.tcu.gov.br/acordaos, além de esclarecer que, caso requerido, o TCU poderá fornecer sem custos as correspondentes cópias, de forma impressa; e
j) informar à Procuradoria da República no Estado de Rondônia que, nos termos do parágrafo único do art. 62 da Resolução TCU 259/2014, os procuradores e membros do Ministério Público credenciados nesta Corte podem acessar os presentes autos de forma eletrônica e automática, ressalvados apenas os casos de eventuais peças classificadas como sigilosas, as quais requerem solicitação formal.
2. O Ministério Público de Contas, representado nos presentes autos pelo Procurador Marinus Eduardo De Vries Marsico, manifestou-se de acordo com a proposta alvitrada pela unidade técnica (peça 160) .
	É o relatório.

Maira Benarrosh Macedo (OAB/RO 9.402); e José Alves Pereira Filho (OAB/RO 647).

Procurador Marinus Eduardo De Vries Marsico.

TOMADA DE CONTAS ESPECIAL. FINANCIADORA DE ESTUDOS E PROJETOS (FINEP). FUNDAÇÃO UNIVERSIDADE FEDERAL DE RONDÔNIA (UNIR). TERMO DE COOPERAÇÃO 01.09.0462.00. INEXEUÇÃO PARCIAL DO OBJETO SEM APROVEITAMENTO DA PARCELA EXECUTADA. REJEIÇÃO DAS ALEGAÇÕES DE DEFESA DE PARTE DOS RESPONSÁVEIS. CONTAS IRREGULARES. DÉBITO. MULTA.

TOMADA DE CONTAS ESPECIAL (TCE)

Secretaria de Controle Externo de Tomada de Contas Especial (SecexTCE).

A Financiadora de Estudos e Projetos (Finep) , vinculada ao Ministério da Ciência, Tecnologia, Inovações e Comunicações, instaurou tomada de contas especial em desfavor da Fundação Universidade Federal de Rondônia (Unir) e dos Srs. José Januário de Oliveira Amaral, Maria Berenice Alho da Costa Tourinho, Francisco Paulo Duarte e Antônio Carlos Maciel, em razão da não comprovação da regular aplicação dos recursos repassados pela União no âmbito do Termo de Cooperação 01.09.0462.00, que tinha por objeto a execução do projeto intitulado "Instituto Tecnológico de Educação e Sustentabilidade".
2. O projeto pretendia a implementação do laboratório de neurociência para suporte técnico científico ao desenvolvimento de pesquisa nos campos de pedagogia, fonoaudiologia, fisioterapia e biologia molecular.
3. O referido Termo foi firmado no valor de R$ 1.379.143,00, financiado, em sua totalidade, por recursos federais, e vigência de 9/10/2009 a 9/10/2012, com prazo para apresentação da prestação de contas em 8/12/2012. Os recursos federais foram repassados pela Finep em duas parcelas, mediante programação financeira, resultando no valor de R$ 615.224,16, com a posterior devolução de R$ 123.044,83 (peça 45) , de modo que o valor efetivamente aportado pela Financiadora de Estudos e Projetos foi de R$ 492.179,33.
4. Além de enfrentar dificuldades inerentes ao projeto em questão, consoante o Relatório Técnico Final (peça 10) , a Unir se tornou inadimplente em outros convênios e foi impedida de receber os recursos para concluir as obras em tela:
A execução da obra do prédio de dois pavimentos com 1.452,58 m2 ficou prejudicada pela demora na liberação da Licença Ambiental e dos recursos financeiros; por ausência de pessoal qualificado por parte da UNIR; e por problemas de inadimplência da Universidade em outros convênios da Finep (01.05.0567.00 e 01.06.1279.00) , o que a impediu de receber os recursos públicos para concluir a obra. Pelo relatório apresentado é possível constatar que a obra foi interrompida, restando uma estrutura sem vedação e acabamentos, que não permite o funcionamento do laboratório, impedindo o cumprimento do objeto pactuado.
5. Diante da inexecução parcial do objeto, sem aproveitamento da parcela executada da obra, após a prestação de contas, foi recomendada a devolução integral dos recursos repassados. Durante a fase interna desta tomada de contas especial, os esclarecimentos prestados pelos responsáveis não foram considerados suficientes para elidir as irregularidades apontadas. 
6. O tomador de contas indicou o débito no valor original de R$ 492.179,33, imputando a responsabilidade solidariamente ao Sr. José Januário de Oliveira Amaral (Reitor no período de 2/2/2007 a 23/11/2011) , à Sra. Maria Berenice Alho da Costa Tourinho (Reitora a partir de 3/5/2012) , ao Sr. Francisco Paulo Duarte (Ordenador de despesas a partir de 23/9/2009) e ao Sr. Antônio Carlos Maciel (Coordenador do Projeto a partir de 9/10/2009) , uma vez que não lograram comprovar a regular aplicação dos recursos públicos transferidos para execução do projeto, nem restituíram o valor repassado, consoante Relatório de TCE 0445/2018 (peça 75) . 
7. Em concordância com o relatório do tomador de contas, a Controladoria-Geral da União emitiu o Relatório de Auditoria 1.224/2018 (peça 77) . No mesmo sentido, o certificado de auditoria e o parecer do dirigente do órgão de controle interno concluíram pela irregularidade das presentes contas (peças 78 e 79) , com ciência do Ministro de Estado da pasta acerca das conclusões para encaminhamento do processo ao TCU (peça 80) .
8. No âmbito deste Tribunal, após instrução preliminar, promoveu-se a regular citação dos quatro responsáveis mencionados. A unidade técnica também propôs a exclusão da Fundação Universidade Federal de Rondônia do rol de responsáveis. 
9. Após o exame das alegações de defesa apresentadas, a unidade instrutora entendeu que poderia existir possibilidade de continuidade das obras financiadas por meio do Termo de Cooperação 01.09.0462.00 para a construção do prédio que abrigaria o ITES-Campus de Ariquemes/RO, de modo a evitar que a parcela executada da obra gerasse desperdício de recursos públicos, razão pela qual diligenciou à Finep e à Unir para esclarecimentos sobre a possibilidade de novo ajuste para continuidade e conclusão do empreendimento (peça 139) .
10. Tanto as informações apresentadas pela Finep quanto pela Unir não lograram êxito em indicar caminhos para a continuidade e a conclusão do objeto do termo em exame, uma vez que a Unir afirmou interesse em terminar a obra, mas declarou não dispor de recursos financeiros para tanto. Por sua vez, a Finep declarou não haver possibilidade jurídico-administrativa que respalde a contratação da continuidade das obras questionadas.
11. Com o conjunto de informações constantes nos autos, a unidade instrutora concluiu, em relação a cada responsável:
11.1. As alegações de defesa apresentadas pelo Sr. José Januário de Oliveira Amaral, na qualidade de Reitor da Unir, não tiveram o condão de justificar a não comprovação da boa e regular gestão dos recursos repassados por meio do Termo de Cooperação 01.09.0462.00, diante da inexecução parcial do objeto, sem aproveitamento útil da parcela executada e/ou de afastar sua responsabilidade no caso concreto, devendo suas contas serem julgadas irregulares, com imputação de débito solidário. O responsável não conseguiu demonstrar que tenha cumprido todas as exigências para conclusão das obras diante da falta de providências adequadas e tempestivas para dar bom andamento à sua execução e concluir o empreendimento dentro do prazo e das especificações técnicas definidas no plano de trabalho;
11.2. No caso do Sr. Francisco Paulo Duarte, na qualidade de ordenador de despesas, não foi identificado ato/omissão praticado pelo gestor que tenha nexo causal com as irregularidades identificadas no caso concreto, cabendo acatar suas alegações de defesa e excluir seu nome do rol de responsáveis;
11.3. Em relação ao Sr. Antônio Carlos Maciel, como Coordenador do Projeto, não foi apresentado documento ou informação que permita concluir que mantivesse acompanhamento sistemático da contratação, liberação de recursos, prazo de vigência, entre outros, pesando sobre si a obrigação de apresentar a situação do termo de cooperação aos gestores, adotar as providências cabíveis e acionar seus responsáveis hierárquicos, nos casos acima de sua alçada decisória, devendo suas contas serem julgadas irregulares, com imputação de débito solidário;
11.4. No tocante à Sra. Maria Berenice Alho da Costa Tourinho, no cargo de Reitora, restou consignado que a ex-reitora da Unir não foi signatária da avença, não executou nenhuma parcela dos recursos e não liquidou ou autorizou pagamentos. Pesava contra a gestora o fato de perder o prazo para execução e prestação de contas do termo e/ou solicitar dilação de prazo para concluir o empreendimento, no entanto, foram identificadas excludentes de culpabilidade que permitem o acolhimento de suas alegações de defesa e a exclusão de seu nome do rol de responsáveis deste processo.
12. O Ministério Público junto ao TCU aquiesceu às conclusões de mérito consignadas pela unidade técnica.
13. Feito esse resumo, passo a decidir. 
II
14. Manifesto minha concordância com os pareceres prévios, transcritos no relatório precedente, razão pela qual acolho em minhas razões de decidir os argumentos neles expendidos.
15. Estamos diante de mais um termo de cooperação sem conclusão da obra nem alcance dos objetivos propostos. Diligentemente, a SecexTCE buscou novas informações junto à Finep e à Fundação Universidade Federal de Rondônia para se certificar sobre a possibilidade da continuidade e da conclusão do objeto do Termo de Cooperação 01.09.0462.00, com respostas negativas.
16. Inicialmente, anuo à exclusão da Unir do rol de responsáveis neste processo. Sem a continuidade ou a conclusão da obra, não há qualquer indício de que a Universidade possa se beneficiar efetivamente dos recursos repassados. Somado a isso, há o fato de que se trata de Fundação Pública com personalidade jurídica de direito público, criada pela Lei 7.011/1982, configurada como instituição oficial que integra o Sistema Federal de Ensino, portanto, pertencente à administração indireta da União, o que torna ineficaz qualquer cobrança àquela Fundação, por resultar em cobrança a si mesma. 
17. Em relação aos responsáveis, vejo que o exame dos atos atinentes ao Termo de Cooperação 01.09.0462.00 demonstra adequado o acolhimento das alegações de defesa da Sra. Maria Berenice Alho da Costa Tourinho e do Sr. Francisco Paulo Duarte, com consequente exclusão da relação processual.
18. A Sra. Maria Berenice Alho da Costa Tourinho foi nomeada para o cargo de Reitora da Unir em 4/5/2012, com posse em 8/5/2012 (peça 2, p. 11 e peça 42, p. 12) . Conforme documento de 17/11/2015 à peça 35, a então Reitora foi notificada pela primeira vez para apresentação da prestação de contas final cerca de três anos após o término do prazo de vigência do Termo em exame, cujo prazo para apresentação da prestação de contas findou em 8/12/2012. Os pagamentos foram realizados até a data de 21/6/2011 (peça 39, p. 17-22) , com devolução dos recursos remanescentes em 2/8/2011 (peça 39, p. 24) , de forma que não foram efetuados pagamentos durante o mandato da responsável.
19. Nesta Corte, ao apreciar processos que tratam da responsabilidade do gestor sucessor, sempre averiguo a necessidade de análise das peculiaridades de cada caso concreto em concomitância aos princípios da eficiência, da continuidade administrativa e da proteção do patrimônio público.
20. De acordo com as alegações de defesa apresentadas pelos responsáveis, houve um período de gestão conturbado na Unir, tendo resultado na renúncia do então Reitor, Sr. José Januário, cabendo reconhecer que, ao assumir a nova gestão, a Sra. Maria Berenice provavelmente encontrou um ambiente de desorganização administrativa que tenha trazido dificuldades para adoção das providências a seu cargo a fim de solicitar a prorrogação de vigência do termo, tendo como resultado o vencimento do termo e a impossibilidade de concluir as obras.
21. No caso em tela, pesava contra a gestora o fato de perder o prazo para execução e prestação de contas do termo e/ou solicitar dilação de prazo para concluir o empreendimento, no entanto, foram identificadas excludentes de culpabilidade que permitem o acolhimento de suas alegações de defesa e a exclusão de seu nome da relação processual. Dessa forma, acompanho a conclusão da unidade técnica no tocante à responsabilização da então Reitora:
127. No caso concreto, é possível admitir que a gestora não detinha conhecimento da proximidade do vencimento do prazo do termo, da necessidade de solicitar a prorrogação de prazo, ou mesmo, que o convênio em tela estivesse ativo e com possibilidade de dar continuidade ao objeto em tempo hábil. 
128. Além disso, é possível acolher as justificativas no sentido de que período conturbado na substituição dos postos de comando da Unir contribuiu para que o assunto em tela não tenha recebido a atenção necessária para se evitar a perda de prazo para requerer dilação de prazo da avença. 
129. Por todo o exposto, o entendimento é pelo acatamento das alegações de defesa da Sra. Maria Berenice Alho da Costa Tourinho, arquivando a TCE, sem julgamento do mérito, com exclusão de seu nome do rol de responsáveis deste processo.
22.  O exame cronológico dos atos concernentes ao Termo de Cooperação 01.09.0462.00 também indicam o afastamento da responsabilidade do Sr. Francisco Paulo Duarte, na qualidade de ordenador de despesas, já que não foi possível identificar ato/omissão praticado pelo gestor que tenha nexo causal com as irregularidades identificadas: 
88. Nos termos da Portaria 406/GR, de 7/6/2010 (peça 108, p. 1) , consta que o Sr. Francisco Paulo Duarte foi exonerado do cargo de Pró-Reitor de Planejamento da Unir naquela mesma data. 
89. Em consulta aos processos de pagamento, foi identificado que o primeiro pagamento referente ao termo de cooperação foi realizado em 26/10/2010 (peça 39, p. 19) , portanto, em data posterior ao desligamento do ex-servidor do cargo de ordenador de despesas. 
90. Além disso, não consta qualquer documento com assinatura do defendente que tenha autorizado, liquidado ou efetuado o pagamento de nenhuma das despesas eivadas de vícios no caso concreto e, tendo em vista que foi desligado do cargo antes de serem realizados tais pagamentos, cabe reconhecer a ilegitimidade passiva do peticionário.
23. Passo ao exame da responsabilização do Sr. José Januário de Oliveira Amaral.
24. O responsável foi signatário do termo de cooperação em comento, na qualidade de reitor da Unir (peça 5) . Sua gestão perdurou de 2/2/2007 a 23/11/2011, período em que foram recebidos os repasses federais e efetuados os pagamentos relativos à execução da obra, bem como devolvida a parcela não utilizada (peça 39) . 
25. A jurisprudência deste Tribunal indica que compete, exclusivamente, ao gestor dos recursos públicos fazer prova adequada da regularidade da sua gestão. O ônus da prova incumbe sempre ao gestor da época da aplicação dos recursos, que deve comprovar a sua regular aplicação. (Acórdão 6214/2016-TCU-Segunda Câmara, 1.577/2014-TCU-2ª Câmara, 3.134/2010-TCU-2ª Câmara, 1.017/2009-TCU-2ª Câmara, 84/2009-TCU-2ª Câmara, entre outros) .
26. Adicionalmente, também é entendimento pacífico nesta Corte que, quando a parcela executada do convênio não for suficiente para o atingimento, ainda que parcial, dos objetivos do ajuste, sem quaisquer benefícios à sociedade, a possibilidade de aproveitamento do que já foi executado em eventual retomada das obras, por se tratar de mera hipótese, não de benefício efetivo, não enseja o correspondente abatimento no valor do débito apurado. Portanto, a expectativa de aproveitamento de parcela não executada de convênios e instrumentos congêneres, quando calcada apenas em expectativa, não tem o condão de afastar e/ou reduzir o valor do débito a ser imputado (Acórdão 16671/2021-TCU-Primeira Câmara, 11.571/2018-TCU-1ª Câmara, 358/2017-TCU-1ª Câmara, 2828/2015-TCU-Plenário, entre outros) .
27. O Sr. José Januário de Oliveira Amaral argumenta que as prestações de contas foram sanadas por gestões posteriores. Entretanto, isso não reflete a realidade, já que, diante do não saneamento das contas, foi, inclusive, autuada a presente tomada de contas especial.
28. Dessa forma, as alegações de defesa apresentadas pelo Sr. José Januário de Oliveira Amaral não são suficientes para afastar sua responsabilidade quanto aos termos de sua citação: ausência de funcionalidade do objeto do termo de cooperação descrito como "instituto tecnológico de educação e sustentabilidade", sem aproveitamento útil da parcela executada, por motivo de inexecução parcial.
29. Quanto ao Sr. Antônio Carlos Maciel (parágrafo 92) , a cronologia dos atos atinentes ao termo de cooperação pesa em seu desfavor. O responsável em tela foi nomeado pela Portaria 426/GR, de 6/6/2009 (peça 2, p. 5) , portanto, em data anterior à celebração do ajuste em exame, não constando a data em que tenha sido desligado. Na condição de Coordenador do Projeto, assinou o Relatório Técnico Final - Infraestrutura, datado de 30/6/2014 (peça 9, p. 3-19) , portanto, é possível concluir que sua gestão teve início antes da celebração da avença e se estendeu até momento posterior à sua vigência. 
30. Na condição de Coordenador do Projeto, deveria ter pleno conhecimento do objeto do termo, de sua paralisação e da consequente inexecução parcial. Era esperado que acompanhasse o planejamento, o detalhamento e o cronograma do projeto, de forma a assegurar a integridade e a conclusão do objeto do ajuste, além de comunicar às instâncias hierárquicas sobre a necessidade de adoção de medidas que estivessem acima de sua competência, como a necessidade de prorrogação de prazo.
31. Apesar de as alegações de defesa do Sr. Antônio Carlos Maciel terem sido apresentadas em conjunto com as da Sra. Maria Berenice Alho da Costa Tourinho, não consta nos autos qualquer documento e/ou informação que permita concluir que o então Coordenador tenha adotado medidas para garantir a boa e regular aplicação dos recursos, cabendo sua responsabilização no caso concreto. Relembro que compete ao gestor dos recursos públicos fazer prova adequada da regularidade da sua gestão. 
32. Registro que, diante da regular citação dos responsáveis, não houve cerceamento de defesa ou desrespeito ao devido processo legal. A partir do momento em que se realiza a citação válida, na fase externa da TCE, ficam sanados eventuais problemas que porventura tenham ocorrido na fase anterior.
33. Por fim, algumas considerações acerca da prescrição da pretensão punitiva e ressarcitória.
34. Minha posição é no sentido de privilegiar, por ora, a jurisprudência do TCU que se consolidou pela imprescritibilidade e prescritibilidade decenal, respectivamente, das pretensões de ressarcimento e punitiva, na atuação desta Corte. Assim tenho agido reiteradamente, contando com a aprovação do Colegiado, como mostram os recentes Acórdãos 11.259, 11.289, 11.461 e 11.480, de 2021, da 1ª Câmara.
35. De todo modo, conforme demonstrado pela unidade instrutiva, observa-se que, quer seja pela tese de aplicação da Lei 9.873/1999, com incidência dos marcos interruptivos que foram apontados, quer seja pela aplicação da jurisprudência até o presente unânime no TCU, consubstanciada na imprescritibilidade do dano ao Erário, não se sustenta a alegação de prescrição.
36. Portanto, em relação ao mérito, estou de acordo com a proposta da unidade técnica endossada pelo Ministério Público de Contas.
	Dessa forma, voto pela adoção da minuta de acórdão que trago à consideração deste Colegiado.
TCU, Sala das Sessões, em tagDataSessao.
Ministro VITAL DO RÊGO 
Relator